#  Morfologie {#morfologie}


```{r setupBathymetrie, include=FALSE}
knitr::opts_chunk$set(
	echo = FALSE,
	message = FALSE,
	warning = FALSE,
	out.width = "100%"
)
require(raster)
require(tidyverse)
require(leaflet)
source("r/runThisFirst.R")
```

Een overzicht van de voor dit hoofdstuk gebruikte brondata, en de berekeningswijze van de getoonde indicatoren is terug te vinden in Appendix \@ref(Appmorfologie).

## Bodemligging {#bodemligging}


De bodemligging voor de gehele Waddenzee is te zien in figuur \@ref(fig:WaddenBathymetrieLeaflet2). De bodemligging is een mosaiek van de verschillende vaklodingen^[https://puc.overheid.nl/rijkswaterstaat/doc/PUC_116617_31/] door Rijkswaterstaat. In de figuur kan het tijdsinterval van de vaklodingen worden aangepast om ook oudere bodemliggingen te bekijken. Hierdoor is bijvoorbeeld de ontwikkeling van het geulensysteem te volgen. 

Voor een schermvullende weergave van de bathymetrie verwijzen we naar deze [link](https://deltares.shinyapps.io/bathymetrywadden/).


```{r WaddenBathymetrieLeaflet2, out.width="100%", fig.cap = "Bathymetrie van de Waddenzee, samengesteld uit vaklodingen tussen 2026 en 2021. De kaart laat bodemligging zien voor het gekozen interval. Het interval kan verschoven worden door tussen de punten te klikken en slepen, en ook kan het interval breder of smaller gemaakt worden door de punten te verslepen. "}

knitr::include_url("https://deltares.shinyapps.io/bathymetrywadden/", height = "600px")

```

De morfologische indicatoren worden meestal getoond per kombergingsgebied, ook wel bekken genoemd. Figuur \@ref(fig:gebiedenWaddenzee) toont de begrenzing en benaming van de verschillende bekkens. Deze begrenzing is overgenomen van de Geoserver van WMR^[https://opengeodata.wmr.wur.nl/geoserver/WS3shp/ows?service=WFS&version=1.0.0&request=GetFeature&typeName=WS3shp%3Aws3_tidalbasins]. 
De begrenzing tussen de bekkens wordt gevormd door de zogenaamde 'wantijen'. Dit zijn gebieden achter de eilanden waar de getijgolven die door de zeegaten naar binnen komen elkaar ontmoeten. De stroomsnelheden zijn daardoor lager, waardoor sediment kan worden afgezet. Deze gebieden hebben vaak een hogere bodemligging en zijn slibrijk. Door de morfologische ontwikkeling van de Waddenzee en de morfodynamiek hebben de wantijen geen vaste positie, ze kunnen bijvoorbeeld van ligging veranderen als gevolg van afsluitingen (Zuiderzee, Lauwerszee). Bovendien moeten ze ook meer worden gezien als overgangszone dan als een vaste lijn zoals gebruikt wordt voor de begrenzing. In deze rapportage wordt geen rekening gehouden met de verschuivende positie van de wantijen en wordt de indeling zoals onderstaand weergegeven gebruikt in de analyse. 

```{r gebiedenWaddenzee, fig.cap="Indeling van de Waddenzee in verschillende kombergingsgebieden of bekkens voor het gebruik in morfologische indicatoren. "}

polygonpath <- "https://opengeodata.wmr.wur.nl/geoserver/WS3shp/ows?service=WFS&version=1.0.0&request=GetFeature&typeName=WS3shp%3Aws3_tidalbasins&outputFormat=application/json"
# selection of relevant polygons done by hand in QGIS
polygonsInRaster <- c(35, 36, 37, 29, 30, 31, 32, 38, 33)

poly <- sf::st_read(polygonpath, quiet = T) %>% 
  filter(fid %in% polygonsInRaster) %>% 
  st_transform(28992)

leaflet(poly %>% st_transform(4326)) %>%
  addTiles() %>%
  addPolygons(label = ~name, labelOptions = labelOptions(noHide = T))


```

## Hypsometrie

De hypsometrische curve geeft de verdeling van de hoogteligging in een bepaald gebied weer. Op de verticale as wordt de bodemhoogte uitgezet, en daarbij op de horizontale as het totale areaal met een bodemligging lager of gelijk aan die bodemhoogte. Voor kombergingsgebieden in de Waddenzee hebben hypsometrische curves een vergelijkbare vorm, omdat er relatief weinig diepe geulen zijn en relatief veel intergetijdengebied. Indien een bepaalde hoogteligging weinig aanwezig is, zal de hypsometrische curve hier een steil verloop laten zien, en indien een bepaalde hoogteligging veel voorkomt wordt de curve bijna vlak. Door in eenzelfde figuur de hypsometrische curve voor verschillende jaren (bodemopnames) te tonen, kan in één oogslag worden bekeken welk areaal (bijvoorbeeld geulareaal) er door de tijd is bijgekomen of verdwenen. In de Appendix (#Appmorfologie) staan de brondata en berekeningswijze beschreven.

Figuur \@ref(fig:hypsometriearealen) toont de hypsometrische curves voor de bekkens in de Waddenzee. Voor de meeste bekkens is de zien dat de recente jaren een curve hebben met een hogere ligging, wat betekent dat de bodem is opgehoogd.

Door de hypsometrische curve onder te verdelen in de genoemde hoogteklassen, kan de ontwikkeling per hoogteklasse beter worden gevolgd (figuur \@ref(fig:hypsometriearealen2)). 

```{r hypsometriearealen, out.width="100%", fig.width=7, fig.height=4, fig.cap = "Hypsometrische curve van de Waddenzee", eval = F}

polygonpath <- "https://opengeodata.wmr.wur.nl/geoserver/WS3shp/ows?service=WFS&version=1.0.0&request=GetFeature&typeName=WS3shp%3Aws3_tidalbasins&outputFormat=application/json"
# selection of relevant polygons done by hand in QGIS
polygonsInRaster <- c(35, 36, 37, 29, 30, 31, 32, 38, 33)

poly <- sf::st_read(polygonpath, quiet = T) %>% 
  filter(fid %in% polygonsInRaster) %>% 
  st_transform(28992)

polynames = unlist(poly$name)

mosaicdir <- file.path(datadir, "RWS", "bathymetrie", "processing_tiles", "mosaic")
mosaiclist <- list.files(mosaicdir)

# list of available years
years <- mosaiclist[grepl("_", mosaiclist)] %>%
lapply(., function(x) substring(x,8,11)) %>%
unlist(.) %>%
sort(.)

# select some years 
# jaren
doeljaren <- c("1933","1949","1971","1975","1991","2003","2009","2015")

mosaicdir <- file.path(datadir, "RWS", "bathymetrie", "processing_tiles", "mosaic")
mosaiclist <- list.files(mosaicdir)

# list of available years
years <- mosaiclist[grepl("_", mosaiclist)] %>%
lapply(., function(x) substring(x,8,11)) %>%
unlist(.) %>%
sort(.)

# select some years
yearsToCalculate <- which(years %in% doeljaren) # c(2, 4, 5, 8, 14, 23, 33, 43) #seq(2,length(mosaiclist), 9)
rasterlist <- mosaiclist[yearsToCalculate]

# read bathymetry and crop to polygons
bathymetries <- stack(file.path(mosaicdir,rasterlist))
# 1927 is not used. There is not information for all polygons

croppedRasters <- try(lapply(1:nrow(poly), function(x)# croppedRasters <- lapply(1:nrow(poly), function(x) 
  raster::mask(crop(bathymetries, extent(poly[x,])), poly[x,]))) 

rm(bathymetries)

# find all valid data
valid.data <- lapply(croppedRasters, function(x) which(!is.na(getValues(max(x, na.rm=FALSE)))))

# extract valid values (no NA in any raster per year and area) for each raster and put in data.frame
valid.values <- map2(croppedRasters, valid.data, raster::extract)
valid.values.df <- map(valid.values, as_tibble) %>%
  map(pivot_longer, everything(), names_to = "jaar", values_to = "diepte") %>%
  set_names("Marsdiep","Vlie","Borndiep","Eilanderbalg","Pinkegat","Zoutkamperlaag","Schild","Eijerlandse Gat","Lauwers")%>%
  rbindlist(idcol = "naam") %>% 
  mutate(jaar = as.integer(str_replace(jaar, "mosaic_", ""))) %>%
  mutate(naam = factor(naam, levels = c("Marsdiep","Eijerlandse Gat","Vlie","Borndiep","Pinkegat","Zoutkamperlaag","Eilanderbalg","Lauwers","Schild")))
rm(valid.data,valid.values)
```



```{r hypsometriePerGebied, fig.height=10, fig.width=8, fig.cap="Hypsometrische curven voor verschillende gebieden in de Waddenzee en voor een selectie van bathymetrieën. "}

valid.values.df %>%
  # mutate(class=case_when(
  #   diepte < -5 ~ "geul",
  #   diepte >= -5 & diepte < -1 ~ "subgetijdengebied",
  #   diepte >= -1 & diepte < 1 ~ "intergetijdengebied",
  #   diepte >= 1 ~ "supragetijdengebied"
  # )) %>%
  # mutate(class = factor(class, levels = c("geul", "subgetijdengebied", "intergetijdengebied", "supragetijdengebied"))) %>%
  arrange(diepte, naam, jaar) %>%
  mutate(jaar = as.factor(jaar)) %>%
  group_by(naam, jaar) %>%
  mutate(count = n(), cum = cumsum(as.numeric(row_number()))) %>%  #, rowNumber = row_number()
  mutate(oppervlakte = 400*cum/1e12) %>% #JV: blijkbaar hier 2x delen om van m2 naar km2 te gaan...
  sample_n(100) %>%     # sample om de grafiek sneller te laten tekenen. heeft geen invloed op de positie, wel op de resolutie
  ggplot() +
  geom_line(aes(x = oppervlakte, y = diepte, color = jaar)) +
  facet_wrap(~ naam, scales = "free_x", ncol = 3) +
  xlab("Oppervlakte [km2]") + ylab("Diepte [m] t.o.v. NAP") +
  coord_cartesian(ylim = c(-5, 3)) +
  theme(legend.position = "bottom")

```


## Arealen

Om nauwkeuriger inzicht te krijgen in de areaalveranderingen van verschillende morfologische eenheden van de kombergingsgebieden, wordt de hypsometrische curve onderverdeeld in vier verschillende hoogteklassen:

1. Geul (z < -5 m)
2. Proxy subgetijdengebied (-5 m < z <-1 m) 
3. Proxy intergetijdengebied (-1 < z <1 m) 
4. Proxy supragetijdengebied (z > 1 m)

Het intergetijdengebied betreft het areaal wat een deel van de tijd droogvalt. De begrenzing van het intergetijdengebied wordt enerzijds gevormd door de bodemligging en anderszijds door de waterstandvariatie. De waterstand varieert niet alleen door de tijd, maar ook in de ruimte. Achterin de bekkens is de getijslag meestal groter dan nabij de zeegaten. Daarnaast neemt de getijslag toe van west naar oost, dus tussen Den Helder en Delfzijl. De kaart met de getijslag laat dit goed zien (figuur \@ref(fig:kaartGetijslag)). 

De waterstand wordt echter alleen gemeten op een aantal stations. Om van de gemeten waterstand een ruimtelijk dekkende waterspiegel te reconstrueren, dient rekening te worden gehouden met de getijvoortplanting. Numerieke modellen die de waterstanden berekenen, hebben moeite om laagwaterstanden goed te reproduceren. Dit komt doordat in een numeriek model de bodem wordt geschematiseerd naar grotere gebieden (rekencellen), en daarmee de kleinere geultjes en prielen, die een belangrijke functie hebben in het efficient draineren van de intergetijdengebieden, niet in het rekenrooster zijn opgenomen. Voor de ecotopenkaart wordt de waterspiegel berekend middels een driehoeksinterpolatie van de gemeten waterstanden als invoer voor het berekenen van de droogvalduur.

Er is er voor deze rapportage voor gekozen om in eerste instantie uit te gaan van vaste begrenzingen van de hoogteklasses en daarmee niet de veranderingen in getijslag door de tijd of over het gebied mee te nemen. Dit betekent dat verandering in arealen alleen worden veroorzaakt door veranderingen in de bodemligging en niet door een verandering in getijvoortplanting. Daarom spreken we van een 'proxy', bijvoorbeeld voor het intergetijdengebied.

Figuur \@ref(fig:arealen) toont de arealen per klasse (kolommen) en per bekken (rijen). De figuur laat zien dat het intergetijdengebied in de meeste bekkens toeneemt over de tijd. Alleen voor de Lauwers en Schild is dit niet zo. Ook neemt het areaal subgetijdengebied af (dit ligt tussen de NAP -5 m en de NAP -1 m lijn). De arealen supragetijdengebied zijn klein, ook omdat enkel de gebieden (cellen) worden meegenomen die in alle jaren opgenomen zijn. Het supragetijdengebied is niet altijd volledig opgenomen in de vaklodingen data, zeker niet in oudere opnamen. De ontwikkeling van het geulareaal verschilt per bekken.


```{r arealen, fig.height = 8, fig.width = 8, fig.cap = "Tijdseries met gemeten areaal in km2 per gebied en diepteklasse."}

valid.values.df  %>%
  mutate(class=case_when(
    diepte < -5 ~ "geul",
    diepte >= -5 & diepte < -1 ~ "subgetijdengebied",
    diepte >= -1 & diepte < 1 ~ "intergetijdengebied",
    diepte >= 1 ~ "supragetijdengebied"
  )) %>%
  mutate(class = factor(class, levels = c("geul", "subgetijdengebied", "intergetijdengebied", "supragetijdengebied"))) %>%
  group_by(naam, jaar, class) %>%
  mutate(oppervlakte = 400/1e6) %>%  # nu in km2
  summarize(oppervlakte = sum(oppervlakte)) %>%
  ggplot(aes(jaar, oppervlakte)) +
  geom_line(aes()) +
  geom_point(aes(), shape = 21, color = "white", size = 1) +
  facet_grid(naam ~ class, scales = "free") + #free_y facet_wrap(~ interaction(class, naam), ncol = 4, scales = "free_y") + #
  theme(strip.text.y = element_text(angle = 0)) +
  ylab("Oppervlakte [km2]") + xlab("Jaar") +
  # coord_cartesian(ylim = c(0, 50)) +
  ggtitle("Areaal in km2 per bekken en diepteklasse")

```
##	Plaathoogte

De hoogte van het intergetijdengebied (plaathoogte) is afhankelijk van de hydrodynamiek en het aanbod van sediment. Het getij voert sediment aan, dat kan worden afgezet op de platen. Golfwerking leidt tot erosie van de platen. De balans tussen erosie en sedimentatie resulteert in een bepaalde plaathoogte. Indien er veranderingen optreden in het getij, kan dit leiden tot veranderingen in de stroomsnelheden, met andere sedimentbeschikbaarheid tot gevolg. Veranderingen in GHW (bijvoorbeeld door zeespiegelstijging) leiden tot andere overstromingsduur en kunnen leiden tot veranderende invloed van de golven. Voor platen die in evenwicht zijn, zijn er evenwichtsrelaties afgeleid door Eysink (1992). 

Bij analyse van deelgebieden, is de ruimtelijke begrenzing zeer van belang voor het berekenen van de plaathoogte. Indien een intergetijdengebied bijvoorbeeld migreert of opschuift, kan een stuk met lagere bodemligging (of zelfs geul) binnen de polygoon schuiven en daarmee de *gemiddelde* plaathoogte beïnvloeden. Op het niveau van bekkens speelt dit minder, omdat op de wantijen weinig geulen aanwezig zijn.

In deze rapportage is er voor gekozen om in eerste instantie de gemiddelde plaathoogte per bekken te berekenen. Hiervoor wordt het volume tussen de NAP -1 m grens en NAP +1 m grens berekend, en gedeeld door de oppervlakte.

De gemiddelde plaathoogte (figuur \@ref(fig:plaathoogte)) lijkt voor de grotere bekkens licht toe te nemen.

```{r plaathoogte, fig.cap = "Plaathoogte per bekken. "}
valid.values.df %>% 
  filter(diepte >= -1 & diepte < 1) %>% #  
  group_by(naam, jaar) %>%
  mutate(oppervlakte = 400/1e6, volume = (diepte)*400/1e6) %>%
  summarize(plaathoogte = sum(volume)/sum(oppervlakte), plaathoogte2 = mean(diepte+1)-1) %>%
  ggplot(aes(jaar, plaathoogte)) +
  geom_point() +
  facet_wrap(~ naam, scales = "free") +
  ylab("Plaathoogte [m] t.o.v. NAP") + xlab("Jaar") 
  ggtitle("Plaathoogte in m per bekken")
```


##	Geuldiepte

Geuldiepte is de geintegreerde waarde voor het volume beneden 5 meter t.o.v. NAP gedeeld door het oppervlakte beneden 5 m t.o.v. NAP (zie ook vergelijking \@ref(eq:geuldiepte)). 

De ontwikkeling van de geuldiepte door de jaren laat voor de westelijke bekkens een toename door de tijd zien (figuur \@ref(fig:geuldiepte)). Verdere analyse is nodig om vast te stellen waar de sprongen in de tijdseries in sommige bekkens door worden veroorzaakt.

```{r geuldiepte, fig.cap="Geuldiepte door de jaren in de verschillende gebieden. "}

valid.values.df %>% 
  filter(diepte <= -5) %>%
  group_by(naam, jaar) %>%
  mutate(oppervlakte = 400/1e6, volume = diepte*400/1e6) %>%
  summarize(geuldiepte = sum(volume)/sum(oppervlakte)) %>%
  ggplot(aes(jaar, geuldiepte)) +
  geom_point() +
  facet_wrap(~ naam, scales = "free")+
  ylab("Geuldiepte [m] t.o.v. NAP") + xlab("Jaar") 
```



##	Plaatvolume
Het plaatvolume is per bekken gevizualiseerd in figuur \@ref(fig:plaatvolume). 

```{r plaatvolume, fig.cap = "Plaatvolume in m3 per gebied over de tijd. Het volume is bepaald voor dat deel van de plaat dat tussen NAP -1 m en NAP +1 m ligt. Het volume is bepaald t.o.v. het referentievlak op NAP -1 m." }

valid.values.df %>% 
  filter(diepte >= -1 & diepte < 1) %>%
  mutate(plaathoogte = diepte+1) %>%    # nu volume t.o.v NAP. Kan ook negatief zijn. 
  group_by(naam, jaar) %>%
  mutate(volume = plaathoogte*400/1e6) %>% # elk rastersegment is 20x20 m
  summarize(plaatvolume = sum(volume)) %>%
  ggplot(aes(jaar, plaatvolume)) +
  ggtitle("Plaatvolume in miljoen m^3") +
  geom_point() +
  facet_wrap(~ naam, scales = "free")+
  ylab("Plaatvolume [miljoen m3] t.o.v. NAP") + xlab("Jaar") 
```



##	Geulvolume 

Het geulvolume is in de westelijke bekkens toegenomen, terwijl deze in het Friesche Zeegat (Pinkegat+Zoutkamperlaag) is afgenomen (figuur \@ref(fig:geulvolume)). 

```{r geulvolume, fig.cap = "Geulvolume in miljoen m3 per bekken over de tijd. Het volume is bepaald voor dat deel van de geul dat onder de NAP -5 m t.o.v. NAP ligt. " }
valid.values.df %>% 
  filter(diepte < -5) %>%
  mutate(volumediepte = -(diepte+5)) %>%
  group_by(naam, jaar) %>%
  mutate(volume = volumediepte*400) %>%
  summarize(geulvolume = sum(volume)/1e6) %>%
  ggplot(aes(jaar, geulvolume)) +
  ggtitle("Geulvolume in miljoen m3") +
  geom_point() +
  facet_wrap(~ naam, scales = "free")+
  ylab("Geulvomume [miljoen m3] onder NAP -5 m vlak") + xlab("Jaar") 
```


##	Ecotopenkaart

Hieronder is de ecotopenkaart weergegeven zoals opgenomen in het [Nationaal Georegister](https://www.nationaalgeoregister.nl/geonetwork/srv/dut/catalog.search;jsessionid=0B4745908C502557E461385BDB69FE9F#/metadata/291d329a-a421-41f4-b219-a904756e7aa5).




```{r Ecotopen, fig.cap="Ecotopenkaart 2017 voor de Waddenzee.", out.width = "100%"}
#Voorbeeld hier gevonden: https://inbo.github.io/tutorials/tutorials/spatial_wfs_services/
library(sf)
library(httr) 
library(tidyverse) 
library(ows4R)
library(leaflet)
library(leaflet.extras)

wms_ecotopen <- "https://geo.rijkswaterstaat.nl/services/ogc/gdr/ecotopen_zout/ows"

# uitgezet omdat de service op dit moment niet in de lucht is.
bwk_client <- WFSClient$new(wms_ecotopen,
serviceVersion = "1.3.0")

#bwk_client$getFeatureTypes(pretty = TRUE)

#Maak een leaflet legend request
url_ecotopen_cyclus_4 <- parse_url(wms_ecotopen)
url_ecotopen_cyclus_4$query <- list(service = "wms",
                  version = "1.3.0",
                  SLD_VERSION = "1.1.0",
                  request = "GetLegendGraphic",
                  FORMAT = "image/jpeg",
                  LAYER = "ecotopenkaart_waddenzee_2017",
                  STYLE="")
request_ecotopen_cyclus_4 <- build_url(url_ecotopen_cyclus_4)


#maak een figuur van de ecotopen relevant voor het VZM
leaflet() %>% 
  setView(lng = 6, lat = 53, zoom = 8) %>% 
  addTiles(group = "OSM") %>%
  addProviderTiles(providers$Esri.WorldImagery, group = "Esri.WorldImagery") %>%
  addWMSTiles(
    wms_ecotopen,
    layers = "ecotopenkaart_waddenzee_2017",
    options = WMSTileOptions(format = "image/png", transparent = TRUE),
    group = "ecotopenkaart_waddenzee_2017"
  ) %>%
  # addWMSTiles(
  #   wms_ecotopen,
  #   layers = "ecotopen_zout:ecotopenkaart_waddenzee_2017",
  #   options = WMSTileOptions(format = "image/png", transparent = TRUE),
  #   group = "ecotopen_zout:ecotopenkaart_waddenzee_2017"
  # ) %>%
  # addWMSTiles(
  #   wms_ecotopen,
  #   layers = "ecotopen_zout:ezout_2001",
  #   options = WMSTileOptions(format = "image/png", transparent = TRUE),
  #   group = "ezout_2001"
  # ) %>%
  # addWMSTiles(
  #   wms_ecotopen,
  #   layers = "ecotopen:eco.topen_cyclus_4",
  #   options = WMSTileOptions(format = "image/png", transparent = TRUE),
  #   group = "ecotopen_cyclus_4"
  # ) %>%
  #   addWMSTiles(
  #   wms_ecotopen,
  #   layers = "ecotopen:ecotopen_cyclus_5",
  #   options = WMSTileOptions(format = "image/png", transparent = TRUE),
  #   group = "ecotopen_cyclus_5"
  # ) %>%
  addWMSLegend(
    uri = paste0(request_ecotopen_cyclus_4),
    position = "bottomright"
  ) %>%
  addLayersControl(
    baseGroups = c("OSM", "Esri.WorldImagery"),
    overlayGroups = c("ecotopenkaart_waddenzee_2017"
                      # "ecotopen_zout:ecotopenkaart_waddenzee_2017","ezout_2001","ecotopen_cyclus_4","ecotopen_cyclus_5"
                      ),
    options = layersControlOptions(collapsed = FALSE)
  )
```


## Bodemslibgehalte


Er zijn verschillende historische kaarten met het bodemslibgehalte beschikbaar (Lely ~1890, De Glopper ~1960, Sedimentatlas ~1989, SIBES/SUBES sinds 2008/2019). De sedimentatlas is digitaal beschikbaar en geeft een volledig dekkende kaart van de bodemsamenstelling in de Waddenzee inclusief het Eems estuarium. Het bodemslibgehalte op basis van deze sedimentatlas is getoond in figuur \@ref(fig:sedimentatlasSlib).

Sinds 2008 zijn door het NIOZ monsters gestoken van het intergetijdengebied en is ook de korrelgrootteverdeling bepaald. Deze data wordt aangeduid met SIBES. De data is niet vrij beschikbaar en daarom vooralsnog niet opgenomen in deze rapportage. In ongeveer 2019 is de SIBES dataset gecomplementeerd met data van monsters die zijn genomen in de diepe delen van de Waddenzee, waarmee een ruimtelijk volledig dekkende kaart van de Waddenzee kan worden gemaakt. De data uit de diepe delen worden aangeduid met SUBES. Ook deze data is (nog) niet vrij beschikbaar.

<!-- *   JV 21/7 Willem, hierbij graag de sedimentatlas gebruiken. Of doet Giorgio die? -->
<!--     + Dit zijn alleen DDL gegevens. er moet nog meer bij. Ik weet nog van data die is ingewonnen bij macrobenthosbemonstering (beschikbaar, maar misschien niet zelfde format) en extra metingen in Eems-Dollard in 2013 (beschikbaar). Die kan ik nog toevoegen.  -->

```{r readKorrelgrootteData}
# korrel.df <- read_delim(file.path(datadir, "ddl", "standard", paste0("korrelgrootte", "2021-07-16", ".csv")), delim = ";")
# 
# Er zijn meer data beschikbaar, van macrobenthos, en chemische metingen. Ook is er nog extra gemeten in de Eems-Dollard in 2013. 
# 

# gemeentegrenzen <- sf::read_sf(file.path(datadir, "../administratief/NL_gemeentegrenzen\\Gemeentegrenzen_2017_zonder_water_gen.geojson"))
# gemeentegrenzen <- gemeentegrenzen %>% sf::st_transform(crs = 4326)

```


```{r sedimentatlasSlib, fig.cap="Slibgehalte in de Waddenzee zoals opgenomen in de sedimentatlas."}

require(RNetCDF)
url = "http://opendap.deltares.nl/thredds/dodsC/opendap/rijkswaterstaat/sedimentatlas_waddenzee/korrel.nc"
con = RNetCDF::open.nc(url)

lats <- RNetCDF::var.get.nc(con, "lat")
lons <- RNetCDF::var.get.nc(con, "lon")
diameters <- RNetCDF::var.get.nc(con, "diameter")
RNetCDF::close.nc(con)

require(tidync)
nc <- tidync::tidync(url)

# test
# tidync::hyper_dims(nc)
# tidync::hyper_vars(nc)
# tidync::hyper_dims(nc)

sedimentatlas <- tidync::hyper_tibble(nc) %>%
  mutate(diam = recode(particle_diameter, !!!diameters)) %>%
  mutate(lng = recode(locations, !!!lons)) %>%
  mutate(lat = recode(locations, !!!lats))

slib <- sedimentatlas %>% 
  group_by(lng, lat) %>%
  summarize(
    slibgehalte = sum(phi[diam < 63.0]),
    rest = sum(phi[diam >= 63.0])
    ) %>% 
  filter(slibgehalte < 100) %>% ungroup()

# slib %>%
#   ggplot(aes(lng, lat)) +
#   geom_point(aes(color = slibgehalte)) 

pal = leaflet::colorNumeric(jet.colors(n = 7), slib$slibgehalte)

leaflet(slib) %>%
  leaflet::addTiles() %>%
  # addCircleMarkers(stroke = F, fillColor = ~pal(slibgehalte), fillOpacity = 1)
  addCircles(color = ~pal(slibgehalte), fillOpacity = 1,
    radius = ~sign(slibgehalte) * 30, label = ~trunc(slibgehalte)) %>%
  leaflet::addLegend(position = "bottomright", pal = pal, values = slib$slibgehalte, opacity = 1)
```