#  Bathymetrie {#bathymetrie}


```{r setupBathymetrie, include=FALSE}
knitr::opts_chunk$set(
	echo = FALSE,
	message = FALSE,
	warning = FALSE
)
require(raster)
require(tidyverse)
require(leaflet)
source("r/runThisFirst.R")
```

```{r}
# zou goed om op een later moment meerder R files maken, per onderwerp.
# een apart R maken en dan dat met "include" toe te voegen.

# Ref: p:\1204421-kpp-benokust\1204421-kpp-benokust-2018\3. Zeegaten\westelijke_waddenzee\
```



```{r WaddenBathymetrieLeaflet, out.width="100%", fig.cap = "Bathymetrie van de Waddenzee"}
# change !!!! Start with the correct bathymetrie tif
filename <- file.path("../Grev_5x5_aan41_wgs.tif")
bathymetry_wgs <- raster::raster(filename)

# get polygon shapefile  and its boundingbox
poly_wgs <- sf::st_read(file.path("../outer_boundary_poly.shp"), quiet = T) %>% sf::st_transform(poly_wgs, 4326)
bbox_wgs <- sf::st_bbox(poly_wgs)

# read netcdfs of bathymetry, based on polygon bbox
catalogue <- catalogueVaklodingenPath
bathy1tile <- raster::raster(file.path(ncdatadir, "RWS_bathymetrie/Vakloding/selection/OSbathymetrie2013_correct.tif"))

pal = colorNumeric(palette = "viridis", domain = values(bathymetry_wgs), na.color = "transparent", reverse = T)
palrev = colorNumeric(palette = "viridis", domain = values(bathymetry_wgs), na.color = "transparent", reverse = F)

leaflet(poly_wgs) %>%
  leaflet::addTiles(group = "OSM") %>%
  addPolygons(label = ~htmltools::htmlEscape(Name), group = "vakken", color = "white", fillColor = "transparent", labelOptions = labelOptions(noHide = T, textOnly = TRUE, textsize = 14, style = list('color' = "white")), weight = 2) %>%
  addRasterImage(bathymetry_wgs, colors = pal, group = "bathymetrie", opacity = 80) %>%
  leaflet::addLegend(position = "bottomleft", pal = palrev, values = values(bathymetry_wgs), labFormat = labelFormat(transform = function(x) sort(x, decreasing = TRUE))) %>%
  addLayersControl(
    baseGroups = c("OSM"),
    overlayGroups = c("vakken", "bathymetrie"),
    options = layersControlOptions(collapsed = FALSE)
  ) %>% hideGroup("vakken")
```


## Hypsometrie en arealen

De hypsometrische curve geeft de verdeling van de hoogteligging in een bepaald gebied weer. 

Analyse(s)/figuren:
1.	Hypsometrische curve per kombergingsgebied, met vaste positie van de wantijen en andere grenzen. Per bodemjaar een lijntje.
2.	Arealen per diepteklasse: geul (z < 5 m), subgetijdengebied (-5 m < z <-1 m) en intergetijdengebied (-1 < z <1 m) en supragetijdengebied (z > 1 m). 

Eventueel in 2e slag ook hypsometrieen van deelgebieden opnemen.

Brondata: vaklodingenkaarten, eens per 6 jaar per bekken beschikbaar.


## Bruto erosie en sedimentatie en netto verandering

Bruto erosie/sedimentatie per kombergingsgebied of kleinere morfologische eenheid, zoals Ana Colina heeft gedaan voor KRW slib, maar dan niet uitgesplitst naar zand en slib

Analyse(s)/figuren:
1.	Tijdreeks van bruto erosie/sedimentatie per kombergingsgebied, met vaste positie van de wantijen en andere grenzen. 
2.	Tijdreeks van netto erosie/sedimentatie per kombergingsgebied, met vaste positie van de wantijen en andere grenzen. 

Eventueel in 2e slag ook deelgebieden opnemen.

Brondata: vaklodingenkaarten, eens per 6 jaar per bekken beschikbaar.


##	Ecoptopenkaart

Bij de ecotopenkaart worden de waterstanden nauwkeurig bepaald middels driehoeksinterpolatie met getijcorrectie (Intertides tool). Om dit ook voor de oudere bodemliggingen te doen, vergt een extra inspanning. Daarom wordt dit nu niet uitgewerkt, maar (voorlopig) worden voor de arealen vaste niveaus aangehouden (zie hypsometrie en arealen). 

Arealen van stranden, kwelders en brakwaterzones kunnen niet op zo’n eenvoudige manier worden berekend. Voorlopig worden deze daarom nog niet uitgewerkt als indicator.

Droogvalduur: Per kombergingsgebied aangeven hoe de klasses zijn veranderd? Met Intertides ruimtelijk waterstanden bepalen of vast referentieniveau
Oppervlakte ondergedoken wad (permanent nat gebied): idem
Oppervlakte droogvallend wad: idem
Oppervlakte stranden
Oppervlakte lage/hoge kwelders
Brakwaterzones (waarom alleen deze?)

<!-- van Volkerak zoommeer  -->

*Ecotopen (tekst en code uit Volkerak Zoommeer rapportage. Moet aangepast*

Van de Maas, de Rijntakken-Oost, de Rijn-Maasmonding, het Volkerak-Zoommeer en het IJsselmeergebied wordt om de 6 jaar een ecotopenkaart geleverd. 
Voor meer gedetaileerde informatie over de ecotopenkaarten zie [Ecotopen informatie waterinfo-extra](https://waterinfo-extra.rws.nl/monitoring/biologie/ecotopen/).

De 1e cyclus karteringen zijn uitgevoerd in de periode van 1997 tot en met 1998 (jaar van fotovluchten). De 2e cyclus karteringen zijn uitgevoerd in de periode van 2004 tot en met 2006 (jaar van fotovluchten). De 3e cyclus karteringen zijn uitgevoerd in de periode van 2008 tot en met 2012 (jaar van fotovluchten). De 4e cyclus karteringen zijn uitgevoerd in de periode van 2012 tot en met 2018 (jaar van fotovluchten). De vijfde cyclus kartering betreft de kartering van alle bovengenoemde watersystemen, waarvan de Rijntakken-Oost en Maas in 2017 zijn ingewonnen en de inwinning van de meren in 2021 gepland staat en de Rijnmaasmonding in 2024. Dit bestand laat op het moment van schrijven dus alleen de 5e cyclus Rijntakken-Oost en Maas van 2017 zien (23 september 2020).


```{r Ecotopen, fig.cap="Ecotopen cyclus opgenomen in het Volkerak-Zoommeer", fig.width =8 , fig.height =8, out.width = "100%"}
#Voorbeeld hier gevonden: https://inbo.github.io/tutorials/tutorials/spatial_wfs_services/
library(sf)
library(httr) 
library(tidyverse) 
library(ows4R)
library(leaflet)
library(leaflet.extras)

# wms_ecotopen <- "https://geo.rijkswaterstaat.nl/services/ogc/gdr/ecotopen/ows"
wms_ecotopen <- "https://geo.rijkswaterstaat.nl/services/ogc/gdr/ecotopen_zout/ows"

# uitgezet omdat de service op dit moment niet in de lucht is.
bwk_client <- WFSClient$new(wms_ecotopen,
serviceVersion = "1.3.0")

#bwk_client$getFeatureTypes(pretty = TRUE)

#Maak een leaflet legend request
url_ecotopen_cyclus_4 <- parse_url(wms_ecotopen)
url_ecotopen_cyclus_4$query <- list(service = "wms",
                  version = "1.3.0",
                  SLD_VERSION = "1.1.0",
                  request = "GetLegendGraphic",
                  FORMAT = "image/jpeg",
                  LAYER = "ecotopen_zout:ezout_1996",
                  STYLE="")
request_ecotopen_cyclus_4 <- build_url(url_ecotopen_cyclus_4)


#maak een figuur van de ecotopen relevant voor het VZM
leaflet() %>% 
  setView(lng = 5.6, lat = 53, zoom = 8) %>% 
  addTiles(group = "OSM") %>%
  addWMSTiles(
    wms_ecotopen,
    layers = "ecotopenkaart_waddenzee_2017",
    options = WMSTileOptions(format = "image/png", transparent = TRUE),
    group = "ecotopenkaart_waddenzee_2017"
  ) %>%
  addWMSTiles(
    wms_ecotopen,
    layers = "ecotopen_zout:ecotopenkaart_waddenzee_2017",
    options = WMSTileOptions(format = "image/png", transparent = TRUE),
    group = "ecotopen_zout:ecotopenkaart_waddenzee_2017"
  ) %>%
  addWMSTiles(
    wms_ecotopen,
    layers = "ecotopen_zout:ezout_2001",
    options = WMSTileOptions(format = "image/png", transparent = TRUE),
    group = "ezout_2001"
  ) %>%
  addWMSTiles(
    wms_ecotopen,
    layers = "ecotopen:eco.topen_cyclus_4",
    options = WMSTileOptions(format = "image/png", transparent = TRUE),
    group = "ecotopen_cyclus_4"
  ) %>%
    addWMSTiles(
    wms_ecotopen,
    layers = "ecotopen:ecotopen_cyclus_5",
    options = WMSTileOptions(format = "image/png", transparent = TRUE),
    group = "ecotopen_cyclus_5"
  ) %>%
  addWMSLegend(
    uri = paste0(request_ecotopen_cyclus_4)
  ) %>%
  addLayersControl(
    baseGroups = "OSM",
    overlayGroups = c("ecotopenkaart_waddenzee_2017"
                      # "ecotopen_zout:ecotopenkaart_waddenzee_2017","ezout_2001","ecotopen_cyclus_4","ecotopen_cyclus_5"
                      ),
    options = layersControlOptions(collapsed = FALSE)
  )
```



##	Plaathoogte

De plaathoogte is afhankelijk van de hoogwaterstanden. Trendmatige veranderingen hierin beïnvloeden de ontwikkeling van de platen. De berekening van de plaathoogte is erg gevoelig voor de gekozen begrenzing, daarom wordt voorgesteld deze indicator per kombergingsgebied te berekenen en vaste grenzen te hanteren.

Analyse(s)/figuren:

3.	Tijdreeks van gemiddelde plaathoogte boven de -1 m NAP contour per kombergingsgebied. Dit bevat ook eventuele supragetijgebieden. 

Brondata: vaklodingenkaarten, eens per 6 jaar per bekken beschikbaar.

 
##	Plaatvolume

De plaatvolume hangt samen met het plaatareaal en de plaathoogte en kan gekoppeld worden aan de volumeveranderingen per bekken. 

Analyse(s)/figuren:

1.	Tijdreeks van gemiddeld plaatvolume boven de -1 m NAP contour per kombergingsgebied. Dit bevat ook eventuele supragetijgebieden. 

Brondata: vaklodingenkaarten, eens per 6 jaar per bekken beschikbaar.

##	Steilheid/plaathelling

Meer voor 2elijns analyse (i.e. kombergingsrapportage)

##	Lengte laagwaterlijn/plaatrand

Om dit netjes te kunnen doen zou per jaar het laagwaterniveau moeten worden bepaald (middels Intertides interpolatie). Ook kan met een vast referentieniveau van -1 m NAP worden gewerkt. Voorstel is om hier bij de 2e slag een besluit over te nemen. Vast referentieniveau hanteren kan eventueel gemakkelijk worden meegenomen, maar varierende laagwaterniveau vergen een extra extercitie.

Analyse(s)/figuren:

1.	Tijdreeks van lengte van de -1 m NAP contour per kombergingsgebied. 
2.	Kaart met -1 m NAP contouren per bodemjaar per bekken of kleiner gebied (check zoomniveau voor leesbaarheid).
3.	Kaart met -2 m NAP contouren per bodemjaar per bekken of kleiner gebied (check zoomniveau voor leesbaarheid). Deze was opgenomen in de kombergingsrapportage. Bij visualisatie beoordelen of opnemen van beide niveaus (-1 m en -2 m) toegevoegde waarde heeft.

Brondata: vaklodingenkaarten, eens per 6 jaar per bekken beschikbaar.

##	Geulvolume 

Het geulvolume hangt samen met het geulareaal en de geuldiepte en kan gekoppeld worden aan de volumeveranderingen per bekken en de veranderingen in de getijslag/getijvoortplanting. 

Analyse(s)/figuren:

1.	Tijdreeks van gemiddeld geulvolume onder de -5 m NAP contour per kombergingsgebied. 

Brondata: vaklodingenkaarten, eens per 6 jaar per bekken beschikbaar.

##	Geuldiepte

De geuldiepte geeft trendmatige veranderingen weer.

Analyse(s)/figuren:

1.	Tijdreeks van gemiddelde geuldiepte gedefinieerd als het geulvolume onder de -5 m NAP contour per kombergingsgebied gedeeld door het geulareaal onder de -5 m NAP contour. 

Brondata: vaklodingenkaarten, eens per 6 jaar per bekken beschikbaar.

##	Geulmigratiesnelheid

Meer voor 2elijns analyse (i.e. kombergingsrapportage)


##	Geulprofieloppervlakte

Dit zou eventueel kunnen worden opgenomen, indien er voor de Waddenzee een aantal relevante transsecties zijn vastgesteld. Voor deze transsecties kan dan de bodemligging worden gevisualiseerd en de doorstroomoppervlakte onder de NAP -2 m worden berekend (zoals in de kombergingsrapporten).


