#  Morfologie {#morfologie}


```{r setupBathymetrie, include=FALSE}
knitr::opts_chunk$set(
	echo = FALSE,
	message = FALSE,
	warning = FALSE
)
require(raster)
require(tidyverse)
require(leaflet)
source("r/runThisFirst.R")
```

```{r}
# zou goed om op een later moment meerder R files maken, per onderwerp.
# een apart R maken en dan dat met "include" toe te voegen.

# Ref: p:\1204421-kpp-benokust\1204421-kpp-benokust-2018\3. Zeegaten\westelijke_waddenzee\
```

## Bodemligging {#bodemligging}

In figuur \@ref(fig:WaddenBathymetrieLeaflet) zijn de bathymetrieën van de drie meest recente vaklodingen kaarten opgenomen. Door via de legends de verschillende bodems in de jaren aan of uit te zetten, kunnen verschillen inzichtelijk worden gemaakt.

```{r WaddenBathymetrieLeaflet, out.width="100%", fig.cap = "Bathymetrie van de Waddenzee"}


epsg28992 <- "+proj=sterea +lat_0=52.15616055555555 +lon_0=5.38763888888889 +k=0.9999079 +x_0=155000 +y_0=463000 +ellps=bessel +towgs84=565.417,50.3319,465.552,-0.398957,0.343988,-1.8774,4.0725 +units=m +no_defs"
proj4wgs <- CRS('+init=EPSG:4326')
# change !!!! Start with the correct bathymetrie in netcdf
bathymetry_2005 <- raster::raster(file.path(datadir, "RWS", "bathymetrie", "FriescheZeeGat", "mosaic_2005.tif"))
bathymetry_2010 <- raster::raster(file.path(datadir, "RWS", "bathymetrie", "FriescheZeeGat", "mosaic_2010.tif"))
bathymetry_2016 <- raster::raster(file.path(datadir, "RWS", "bathymetrie", "FriescheZeeGat", "mosaic_2016.tif"))
#bathymetry_wgs <- brick(filename, varname="z")

bathymetrywgs_2005 <- projectRaster(bathymetry_2005, crs = proj4wgs)
bathymetrywgs_2010 <- projectRaster(bathymetry_2010, crs = proj4wgs)
bathymetrywgs_2016 <- projectRaster(bathymetry_2016, crs = proj4wgs)

# get polygon shapefile  and its boundingbox 
poly <- sf::st_read(file.path(datadir, "RWS", "bathymetrie", "FriescheZeegat-P-Z.geojson"), quiet = T)
polywgs <- sf::st_read(file.path(datadir, "RWS", "bathymetrie", "FriescheZeegat-P-Z.geojson"), quiet = T)  %>% sf::st_transform(4326)
bbox <- sf::st_bbox(polywgs)

# using tiffs generated with createVakRasters.R
pal = colorNumeric(palette = "viridis", domain = values(bathymetry_2016), na.color = "transparent", reverse = T)
palrev = colorNumeric(palette = "viridis", domain = values(bathymetry_2016), na.color = "transparent", reverse = F)

leaflet(polywgs) %>%
  leaflet::addTiles(group = "OSM") %>%
  addPolygons(label = ~htmltools::htmlEscape(layer), group = "vakken", color = "white", fillColor = "transparent", labelOptions = labelOptions(noHide = T, textOnly = TRUE, textsize = 14, style = list('color' = "white")), weight = 2) %>%
  addRasterImage(bathymetrywgs_2005, colors = pal, group = "2005", opacity = 80) %>%
  addRasterImage(bathymetrywgs_2010, colors = pal, group = "2010", opacity = 80) %>%
  addRasterImage(bathymetrywgs_2016, colors = pal, group = "2016", opacity = 80) %>%
  leaflet::addLegend(position = "bottomleft", pal = palrev, values = values(bathymetrywgs_2016), labFormat = labelFormat(transform = function(x) sort(x, decreasing = TRUE))) %>%
  addLayersControl(
    baseGroups = c("OSM"),
    overlayGroups = c("vakken", "2005", "2010", "2016"),
    options = layersControlOptions(collapsed = FALSE)
  ) %>% hideGroup("vakken")
```

## Hypsometrie en arealen

De hypsometrische curve geeft de verdeling van de hoogteligging in een bepaald gebied weer, in dit geval van het Friesche Zeegat. Op de verticale as wordt de bodemhoogte uitgezet, en daarbij op de horizontale as het totale areaal wat een bodemligging heeft die lager of gelijk is aan die bodemhoogte. Voor kombergingsgebieden in de Waddenzee hebben hypsometrische curves een vergelijkbare vorm, omdat er relatief weinig diepe geulen zijn en relatief veel intergetijdengebied. Indien een bepaalde hoogteligging weinig aanwezig is, zal de hypsometrische curve hier een steil verloop laten zien, en indien een bepaalde hoogteligging veel voorkomt wordt de curve bijna vlak. Door in eenzelfde figuur de hypsometrische curve voor verschillende jaren (bodemopnames) te tonen, kan in één oogslag worden bekeken welk areaal (bijvoorbeeld geulareaal) er door de tijd is bijgekomen of verdwenen. In de Appendix (#Appmorfologie) staan de brondata en berekeningswijze beschreven.

Om nauwkeuriger inzicht te krijgen in de areaalveranderingen van verschillende morfologische eenheden van de kombergingsgebieden, wordt de hypsometrische curve onderverdeeld in 4 verschillende hoogteklassen:

1. Geul (z < -5 m)
2. Proxy subgetijdengebied (-5 m < z <-1 m) 
3. Proxy intergetijdengebied (-1 < z <1 m) 
4. Proxy supragetijdengebied (z > 1 m)

Het intergetijdengebied betreft het areaal wat een deel van de tijd droogvalt. De begrenzing van het intergetijdengebied wordt enerzijds gevormd door de bodemligging en anderszijds door de waterstandvariatie. De waterstand varieert niet alleen door de tijd, maar ook in de ruimte. Achterin de bekkens is de getijslag meestal groter dan nabij de zeegaten. Daarnaast neemt de getijslag toe van west naar oost, dus tussen Den Helder en Delfzijl. De kaart met de getijslag laat dit goed zien (\@ref(fig:ntb)). 

De waterstand wordt echter alleen gemeten op een aantal stations. Om van de gemeten waterstand een ruimtelijk dekkende waterspiegel te reconstrueren, dient rekening te worden gehouden met de getijvoortplanting. Numerieke modellen die de waterstanden berekenen, hebben moeite om laagwaterstanden goed te reproduceren. Dit komt doordat in een numeriek model de bodem wordt geschematiseerd naar grotere gebieden (rekencellen), en daarmee de kleinere geultjes en prielen, die een belangrijke functie hebben in het efficient draineren van de intergetijdengebieden, niet in het rekenrooster zijn opgenomen. Voor de ecotopenkaart wordt de waterspiegel berekend middels een driehoeksinterpolatie van de gemeten waterstanden als invoer voor het berekenen van de droogvalduur.

Er is er voor deze rapportage voor gekozen om in eerste instantie uit te gaan van vaste begrenzingen van de hoogteklasses en daarmee niet de veranderingen in getijslag door de tijd of over het gebied mee te nemen. Dit betekent dat verandering in arealen alleen worden veroorzaakt door veranderingen in de bodemligging en niet door een verandering in getijvoortplanting. Daarom spreken we van een 'proxy', bijvoorbeeld voor het intergetijdengebied.

Figuur \@ref(fig:hypsometriearealen) toont de hypsometrische curves voor het gehele Friesche Zeegat en de bekkens van het Pinkegat en de Zouutkamperlaag afzonderlijk. De verschillende klassen zijn met kleur aangegeven op de kaart. De veranderingen tussen de jaren (kolommen) zijn klein. In figuur \@ref(fig:hypsometriearealen2) zijn de verschillende jaren over elkaar geplot en is tevens de mogelijkheid verder in te zoomen.

Door de hypsometrische curve onder te verdelen in de genoemde hoogteklassen, kan de ontwikkeling per hoogteklasse beter worden gevolgd (figuur \@ref(fig:hypsometriearealen3)). 

```{r hypsometriearealen, out.width="100%", fig.width=8, fig.height=8, fig.cap = "Hypsometrische curve van de Waddenzee"}
# create 12 plots
# make first dataframe with columns as polygon, interval-classes, depths in it, and then produce the cumsum 
dftot = list()
rename = dplyr::rename
for(ii in 1:dim(poly)[1]){
  ii
  deelraster2016 <- raster::mask(bathymetry_2016, poly[ii,])
  deelraster2010 <- raster::mask(bathymetry_2010, poly[ii,])
  deelraster2005 <- raster::mask(bathymetry_2005, poly[ii,])
  
  df2016 <- as.data.frame(deelraster2016) %>% drop_na() %>%
    mutate(year=2016) %>%
    mutate(class=case_when(
      mosaic_2016 < -5 ~ "geul",
      mosaic_2016 >= -5 & mosaic_2016 < -1 ~ "subgetijdengebied",
      mosaic_2016 >= -1 & mosaic_2016 < 1 ~ "intergetijdengebied",
      mosaic_2016 >= 1 ~ "supragetijdengebied"
    )) %>%
    rename(depth=mosaic_2016)

    df2010 <- as.data.frame(deelraster2010) %>% drop_na() %>%
    mutate(year=2010) %>%
    mutate(class=case_when(
      mosaic_2010 < -5 ~ "geul",
      mosaic_2010 >= -5 & mosaic_2010 < -1 ~ "subgetijdengebied",
      mosaic_2010 >= -1 & mosaic_2010 < 1 ~ "intergetijdengebied",
      mosaic_2010 >= 1 ~ "supragetijdengebied"
    )) %>%
    rename(depth=mosaic_2010)
  df2005 <- as.data.frame(deelraster2005) %>% drop_na() %>%
    mutate(year=2005) %>%
    mutate(class=case_when(
      mosaic_2005 < -5 ~ "geul",
      mosaic_2005 >= -5 & mosaic_2005 < -1 ~ "subgetijdengebied",
      mosaic_2005 >= -1 & mosaic_2005 < 1 ~ "intergetijdengebied",
      mosaic_2005 >= 1 ~ "supragetijdengebied"
    )) %>%
    rename(depth=mosaic_2005)
  
  df <- bind_rows(df2016, df2010, df2005)
  dftot[[ii]] <- df
  names(dftot)[ii] <- poly[,]$layer[ii]
}

sample = 100000
factor = dim(rbindlist(dftot))[1]/sample

rbindlist(dftot,idcol = "vak") %>% sample_n(sample) %>%
  mutate(class = factor(class, levels = c("geul", "subgetijdengebied", "intergetijdengebied", "supragetijdengebied"))) %>%
arrange(depth) %>%
group_by(vak, year) %>%
  mutate(count = n(), cum = cumsum(as.numeric(row_number())), rowNumber = row_number()) %>% 
  mutate(oppervlakte = factor*400*(cum/count)/1000000) %>%
  ggplot() +
  geom_line(aes(x = oppervlakte, y = depth, color = class), size = 1.5) +
  facet_grid(vak ~ year, scales = "free") +
  xlab("oppervlakte in km2") + ylab("diepte") +
  theme(legend.position = "bottom")

```


```{r hypsometriearealen2, out.width="100%", fig.width=8, fig.height=10, fig.cap = "Hypsometrische curve van de Waddenzee, 2e versie"}
p <- rbindlist(dftot,idcol = "vak") %>% sample_n(sample) %>%
  mutate(class = factor(class, levels = c("geul", "subgetijdengebied", "intergetijdengebied", "supragetijdengebied"))) %>%
  arrange(depth) %>%
  group_by(vak, year) %>%
  mutate(count = n(), cum = cumsum(as.numeric(row_number())), rowNumber = row_number()) %>% 
  mutate(oppervlakte = factor*400*(cum/count)/1000000) %>%
  ggplot() +
  geom_line(aes(x = oppervlakte, y = depth, color = as.factor(year)), size = 0.5) +
  facet_grid(vak ~ class, scales = "free") +
  coord_cartesian(xlim = c(0,NA)) +
  xlab("oppervlakte in km2") + ylab("diepte") +
  theme(legend.position = "bottom")
require(plotly)
ggplotly(p)

```


```{r hypsometriearealen3, out.width="100%", fig.width=8, fig.height=8, fig.cap = "Tijdseries met gemeten areaal"}
rbindlist(dftot,idcol = "vak") %>% 
  mutate(ncells = n(), nsamples=100000) %>% 
  sample_n(nsamples) %>%
  mutate(class = factor(class, levels = c("geul", "subgetijdengebied", "intergetijdengebied", "supragetijdengebied"))) %>%
  arrange(depth) %>%
  group_by(vak, year) %>%
  mutate(count = n(), cum = cumsum(as.numeric(row_number())), rowNumber = row_number()) %>% 
  ggplot() +
  geom_point(aes(x = year, y = (20*20*ncells/nsamples)*(cum/count)/1000000), size = 0.5) +
  facet_grid(class ~ vak, scales = "free") +
  coord_cartesian(xlim = c(2000,2020)) +
  xlab("Jaar") + ylab("Areaal in km2") +
  theme(legend.position = "bottom")

```
##	Plaathoogte

De hoogte van het intergetijdengebied (plaathoogte) is afhankelijk van de hydrodynamiek en het aanbod van sediment. Het getij voert sediment aan, dat kan worden afgezet op de platen. Golfwerking leidt tot erosie van de platen. De balans tussen erosie en sedimentatie resulteert in een bepaalde plaathoogte. Indien er veranderingen optreden in het getij, kan dit leiden tot veranderingen in de stroomsnelheden, met andere sedimentbeschikbaarheid tot gevolg. Veranderingen in GHW (bijvoorbeeld door zeespiegelstijging) kunnen leiden tot veranderende invloed van de golven. Voor platen die in evenwicht zijn, zijn er evenwichtsrelaties afgeleid door Eysink (1992). 

Bij analyse van deelgebieden, is de ruimtelijke begrenzing zeer van belang voor het berekenen van de plaathoogte. Indien een intergetijdengebied bijvoorbeeld verschuift, kan een stuk met lagere bodemligging (of zelfs geul) binnen de polygoon schuiven en daarmee de *gemiddelde* plaathoogte beïnvloeden. 

In deze rapportage is er voor gekozen om in eerste instantie de gemiddelde plaathoogte voor het gehele Friesche Zeegat te berekenen. Hiervoor wordt het volume boven de NAP -1 m grens berekend, en gedeeld door de oppervlakte. 

De plaathoogte moet nog worden uitgewerkt.

##	Geuldiepte

De geuldiepte moet nog worden uitgewerkt.

##	Plaatvolume

Het plaatvolume moet nog worden uitgewerkt.

##	Geulvolume 

Het geulvolume moet nog worden uitgewerkt.




##	Lengte laagwaterlijn/plaatrand

De lengte van de laagwaterlijn moet nog worden uitgewerkt.


##	Ecotopenkaart

Hieronder is de ecotopenkaart weergegeven zoals opgenomen in het [Nationaal Georegister](https://www.nationaalgeoregister.nl/geonetwork/srv/dut/catalog.search;jsessionid=0B4745908C502557E461385BDB69FE9F#/metadata/291d329a-a421-41f4-b219-a904756e7aa5).




```{r Ecotopen, fig.cap="Ecotopenkaart 2017 voor de Waddenzee.", out.width = "100%"}
#Voorbeeld hier gevonden: https://inbo.github.io/tutorials/tutorials/spatial_wfs_services/
library(sf)
library(httr) 
library(tidyverse) 
library(ows4R)
library(leaflet)
library(leaflet.extras)

wms_ecotopen <- "https://geo.rijkswaterstaat.nl/services/ogc/gdr/ecotopen_zout/ows"

# uitgezet omdat de service op dit moment niet in de lucht is.
bwk_client <- WFSClient$new(wms_ecotopen,
serviceVersion = "1.3.0")

#bwk_client$getFeatureTypes(pretty = TRUE)

#Maak een leaflet legend request
url_ecotopen_cyclus_4 <- parse_url(wms_ecotopen)
url_ecotopen_cyclus_4$query <- list(service = "wms",
                  version = "1.3.0",
                  SLD_VERSION = "1.1.0",
                  request = "GetLegendGraphic",
                  FORMAT = "image/jpeg",
                  LAYER = "ecotopenkaart_waddenzee_2017",
                  STYLE="")
request_ecotopen_cyclus_4 <- build_url(url_ecotopen_cyclus_4)


#maak een figuur van de ecotopen relevant voor het VZM
leaflet() %>% 
  setView(lng = 6, lat = 53, zoom = 8) %>% 
  addTiles(group = "OSM") %>%
  addProviderTiles(providers$Esri.WorldImagery, group = "Esri.WorldImagery") %>%
  addWMSTiles(
    wms_ecotopen,
    layers = "ecotopenkaart_waddenzee_2017",
    options = WMSTileOptions(format = "image/png", transparent = TRUE),
    group = "ecotopenkaart_waddenzee_2017"
  ) %>%
  # addWMSTiles(
  #   wms_ecotopen,
  #   layers = "ecotopen_zout:ecotopenkaart_waddenzee_2017",
  #   options = WMSTileOptions(format = "image/png", transparent = TRUE),
  #   group = "ecotopen_zout:ecotopenkaart_waddenzee_2017"
  # ) %>%
  # addWMSTiles(
  #   wms_ecotopen,
  #   layers = "ecotopen_zout:ezout_2001",
  #   options = WMSTileOptions(format = "image/png", transparent = TRUE),
  #   group = "ezout_2001"
  # ) %>%
  # addWMSTiles(
  #   wms_ecotopen,
  #   layers = "ecotopen:eco.topen_cyclus_4",
  #   options = WMSTileOptions(format = "image/png", transparent = TRUE),
  #   group = "ecotopen_cyclus_4"
  # ) %>%
  #   addWMSTiles(
  #   wms_ecotopen,
  #   layers = "ecotopen:ecotopen_cyclus_5",
  #   options = WMSTileOptions(format = "image/png", transparent = TRUE),
  #   group = "ecotopen_cyclus_5"
  # ) %>%
  addWMSLegend(
    uri = paste0(request_ecotopen_cyclus_4),
    position = "bottomright"
  ) %>%
  addLayersControl(
    baseGroups = c("OSM", "Esri.WorldImagery"),
    overlayGroups = c("ecotopenkaart_waddenzee_2017"
                      # "ecotopen_zout:ecotopenkaart_waddenzee_2017","ezout_2001","ecotopen_cyclus_4","ecotopen_cyclus_5"
                      ),
    options = layersControlOptions(collapsed = FALSE)
  )
```
