#  Bathymetrie {#bathymetrie}


```{r setupBathymetrie, include=FALSE}
knitr::opts_chunk$set(
	echo = FALSE,
	message = FALSE,
	warning = FALSE
)
require(raster)
require(tidyverse)
require(leaflet)
source("r/runThisFirst.R")
source("r/ncUtils.R")
```

```{r}
# zou goed om op een later moment meerder R files maken, per onderwerp.
# een apart R maken en dan dat met "include" toe te voegen.

# Ref: p:\1204421-kpp-benokust\1204421-kpp-benokust-2018\3. Zeegaten\westelijke_waddenzee\
```



```{r WaddenBathymetrieLeaflet, out.width="100%", fig.cap = "Bathymetrie van de Waddenzee"}
require(ncdf4)
require(HelpersMG)
# change !!!! Start with the correct bathymetrie in netcdf
# filename <- file.path("../Grev_5x5_aan41_wgs.tif")
filename <- file.path("../vaklodingenKB126_1918.nc")
bathymetry_wgs <- brick(filename, varname="z")
crs(bathymetry_wgs )=CRS("+init=EPSG:28992")

# get outer_boundary_poly.shp
bigpoly_wgs <- sf::st_read(file.path("../outer_boundary_poly.shp"), quiet = T) # %>% sf::st_transform(poly_wgs, 28992)
bigbbox_wgs <- sf::st_bbox(poly_wgs)


# get polygon shapefile  and its boundingbox 
poly_wgs <- sf::st_read(file.path("../polytest.shp"), quiet = T) # %>% sf::st_transform(poly_wgs, 28992)
bbox_wgs <- sf::st_bbox(poly_wgs)

# read netcdfs of bathymetry, based on polygon bbox
cataloguevak <- catalogueVaklodingenPath
ncin <- nc_open(cataloguevak) # read it
ncvar_get(ncin, "urlPath")
# read urls

opendapdatapath <- "http://opendap.deltares.nl/thredds/dodsC/opendap/rijkswaterstaat/vaklodingen_new/"
vakTiles <- fread("..//waddenZeeVaklodingen.csv")
vakTiles$tiles <- paste0(opendapdatapath, vakTiles$tiles)

# using tiffs generated with createVakRasters.R


pal = colorNumeric(palette = "viridis", domain = values(bathymetry_wgs), na.color = "transparent", reverse = T)
palrev = colorNumeric(palette = "viridis", domain = values(bathymetry_wgs), na.color = "transparent", reverse = F)

leaflet(poly_wgs) %>%
  leaflet::addTiles(group = "OSM") %>%
  addPolygons(label = ~htmltools::htmlEscape(Name), group = "vakken", color = "white", fillColor = "transparent", labelOptions = labelOptions(noHide = T, textOnly = TRUE, textsize = 14, style = list('color' = "white")), weight = 2) %>%
  addRasterImage(bathymetry_wgs, colors = pal, group = "bathymetrie", opacity = 80) %>%
  leaflet::addLegend(position = "bottomleft", pal = palrev, values = values(bathymetry_wgs), labFormat = labelFormat(transform = function(x) sort(x, decreasing = TRUE))) %>%
  addLayersControl(
    baseGroups = c("OSM"),
    overlayGroups = c("vakken", "bathymetrie"),
    options = layersControlOptions(collapsed = FALSE)
  ) %>% hideGroup("vakken")
```

## Hypsometrie en arealen

De hypsometrische curve geeft de verdeling van de hoogteligging in een bepaald gebied weer, in dit geval van het Friesche Zeegat. Op de verticale as wordt de bodemhoogte uitgezet, en daarbij op de horizontale as het totale areaal wat een bodemligging heeft die lager of gelijk is aan die waarde. Voor kombergingsgebieden in de Waddenzee hebben hypsometrische curves een vergelijkbare vorm, omdat er relatief weinig diepe geulen zijn en relatief veel intergetijdengebied. Indien een bepaalde hoogteligging weinig aanwezig is, zal de hypsometrische curve hier een steil verloop laten zien, en indien een bepaalde hoogteligging veel voorkomt wordt de curve bijna vlak. Door in eenzelfde figuur de hypsometrische curve voor verschillende jaren (bodemopnames) te tonen, kan in één oogslag worden bekeken welk areaal (bijvoorbeeld geulareaal) er door de tijd is bijgekomen of verdwenen. In de Appendix (#Appmorfologie) staan de brondata en berekeningswijze beschreven.

Om nauwkeuriger inzicht te krijgen in de areaalveranderingen van verschillende morfologische eenheden van de kombergingsgebieden, wordt de hypsometrische curve onderverdeeld in 4 verschillende hoogteklassen:

1. Geul (z < 5 m)
2. Proxy subgetijdengebied (-5 m < z <-1 m) 
3. Proxy intergetijdengebied (-1 < z <1 m) 
4. Proxy supragetijdengebied (z > 1 m)

Het intergetijdengebied betreft het areaal wat een deel van de tijd droogvalt. De begrenzing van het intergetijdengebied wordt enerzijds gevormd door de bodemligging en anderszijds door de waterstandvariatie. De waterstand varieert niet alleen door de tijd, maar ook in de ruimte. Achterin de bekkens is de getijslag meestal groter dan nabij de zeegaten. Daarnaast neemt de getijslag toe van west naar oost, dus tussen Den Helder en Delfzijl. De kaart met de getijslag laat dit goed zien (\@ref(fig:ntb)). 

De waterstand wordt echter alleen gemeten op een aantal stations. Om van de gemeten waterstand een ruimtelijk dekkende waterspiegel te reconstrueren, dient rekening te worden gehouden met de getijvoortplanting en getijpropagatie. Numerieke modellen die de waterstanden berekenen, hebben moeite om laagwaterstanden goed te reproduceren. Dit komt doordat in een numeriek model de bodem wordt geschematiseerd naar grotere gebieden, en daarmee de kleinere geultjes en prielen, die een belangrijke functie hebben in het efficient draineren van de intergetijdengebieden, niet in het rekenrooster zijn opgenomen. Voor de ecotopenkaart wordt de waterspiegel berekend als invoer voor het berekenen van de droogvalduur.

Er is er voor deze rapportage voor gekozen om in eerste instantie uit te gaan van vaste begrenzingen van de hoogteklasses en daarmee niet de veranderingen in getijslag door de tijd of over het gebied mee te nemen. Dit betekent dat verandering in arealen alleen worden veroorzaakt door veranderingen in de bodemligging en niet door een verandering in getijvoortplanting. Daarom spreken we van een 'proxy', bijvoorbeeld voor het intergetijdengebied.

Door de hypsometrische curve onder te verdelen in de genoemde hoogteklassen, kan de ontwikkeling per hoogteklasse beter worden gevolgd. 



##	Plaathoogte

De hoogte van het intergetijdengebied (plaathoogte) is afhankelijk van de hydrodynamiek en het aanbod van sediment. Het getij voert sediment aan, dat kan worden afgezet op de platen. Golfwerking leidt tot erosie van de platen. De balans tussen erosie en sedimentatie resulteert in een bepaalde plaathoogte. Indien er veranderingen optreden in het getij, kan dit leiden tot veranderingen in de stroomsnelheden, met andere sedimentbeschikbaarheid tot gevolg. Veranderingen in GHW (bijvoorbeeld door zeespiegelstijging) kunnen leiden tot veranderende invloed van de golven. Voor platen die in evenwicht zijn, zijn er evenwichtsrelaties afgeleid door Eysink (1992). 

Bij analyse van deelgebieden, is de ruimtelijke begrenzing zeer van belang voor het berekenen van de plaathoogte. Indien een intergetijdengebied bijvoorbeeld verschuift, kan een stuk met lagere bodemligging (of zelfs geul) binnen de polygoon schuiven en daarmee de *gemiddelde* plaathoogte beïnvloeden. 

In deze rapportage is er voor gekozen om in eerste instantie de gemiddelde plaathoogte voor het gehele Friesche Zeegat te berekenen. Hiervoor wordt het volume boven de NAP -1 m grens berekend, en gedeeld door de oppervlakte. 



##	Geuldiepte

De geuldiepte geeft trendmatige veranderingen weer.

Analyse(s)/figuren:

1.	Tijdreeks van gemiddelde geuldiepte gedefinieerd als het geulvolume onder de -5 m NAP contour per kombergingsgebied gedeeld door het geulareaal onder de -5 m NAP contour. 

Brondata: vaklodingenkaarten, eens per 6 jaar per bekken beschikbaar.


##	Plaatvolume

De plaatvolume hangt samen met het plaatareaal en de plaathoogte en kan gekoppeld worden aan de volumeveranderingen per bekken. 

Analyse(s)/figuren:

1.	Tijdreeks van gemiddeld plaatvolume boven de -1 m NAP contour per kombergingsgebied. Dit bevat ook eventuele supragetijgebieden. 

Brondata: vaklodingenkaarten, eens per 6 jaar per bekken beschikbaar.

##	Geulvolume 

Het geulvolume hangt samen met het geulareaal en de geuldiepte en kan gekoppeld worden aan de volumeveranderingen per bekken en de veranderingen in de getijslag/getijvoortplanting. 

Analyse(s)/figuren:

1.	Tijdreeks van gemiddeld geulvolume onder de -5 m NAP contour per kombergingsgebied. 

Brondata: vaklodingenkaarten, eens per 6 jaar per bekken beschikbaar.


##	Lengte laagwaterlijn/plaatrand

Om dit netjes te kunnen doen zou per jaar het laagwaterniveau moeten worden bepaald (middels Intertides interpolatie). Ook kan met een vast referentieniveau van -1 m NAP worden gewerkt. Voorstel is om hier bij de 2e slag een besluit over te nemen. Vast referentieniveau hanteren kan eventueel gemakkelijk worden meegenomen, maar varierende laagwaterniveau vergen een extra extercitie.

Analyse(s)/figuren:

1.	Tijdreeks van lengte van de -1 m NAP contour per kombergingsgebied. 
2.	Kaart met -1 m NAP contouren per bodemjaar per bekken of kleiner gebied (check zoomniveau voor leesbaarheid).
3.	Kaart met -2 m NAP contouren per bodemjaar per bekken of kleiner gebied (check zoomniveau voor leesbaarheid). Deze was opgenomen in de kombergingsrapportage. Bij visualisatie beoordelen of opnemen van beide niveaus (-1 m en -2 m) toegevoegde waarde heeft.

Brondata: vaklodingenkaarten, eens per 6 jaar per bekken beschikbaar.


##	Ecotopenkaart

Bij de ecotopenkaart worden de waterstanden nauwkeurig bepaald middels driehoeksinterpolatie met getijcorrectie (Intertides tool). Om dit ook voor de oudere bodemliggingen te doen, vergt een extra inspanning. Daarom wordt dit nu niet uitgewerkt, maar (voorlopig) worden voor de arealen vaste niveaus aangehouden (zie hypsometrie en arealen). 

Arealen van stranden, kwelders en brakwaterzones kunnen niet op zo’n eenvoudige manier worden berekend. Voorlopig worden deze daarom nog niet uitgewerkt als indicator.

Droogvalduur: Per kombergingsgebied aangeven hoe de klasses zijn veranderd? Met Intertides ruimtelijk waterstanden bepalen of vast referentieniveau
Oppervlakte ondergedoken wad (permanent nat gebied): idem
Oppervlakte droogvallend wad: idem
Oppervlakte stranden
Oppervlakte lage/hoge kwelders
Brakwaterzones (waarom alleen deze?)

<!-- van Volkerak zoommeer  -->

*Ecotopen (tekst en code uit Volkerak Zoommeer rapportage. Moet aangepast*

Van de Maas, de Rijntakken-Oost, de Rijn-Maasmonding, het Volkerak-Zoommeer en het IJsselmeergebied wordt om de 6 jaar een ecotopenkaart geleverd. 
Voor meer gedetaileerde informatie over de ecotopenkaarten zie [Ecotopen informatie waterinfo-extra](https://waterinfo-extra.rws.nl/monitoring/biologie/ecotopen/).

De 1e cyclus karteringen zijn uitgevoerd in de periode van 1997 tot en met 1998 (jaar van fotovluchten). De 2e cyclus karteringen zijn uitgevoerd in de periode van 2004 tot en met 2006 (jaar van fotovluchten). De 3e cyclus karteringen zijn uitgevoerd in de periode van 2008 tot en met 2012 (jaar van fotovluchten). De 4e cyclus karteringen zijn uitgevoerd in de periode van 2012 tot en met 2018 (jaar van fotovluchten). De vijfde cyclus kartering betreft de kartering van alle bovengenoemde watersystemen, waarvan de Rijntakken-Oost en Maas in 2017 zijn ingewonnen en de inwinning van de meren in 2021 gepland staat en de Rijnmaasmonding in 2024. Dit bestand laat op het moment van schrijven dus alleen de 5e cyclus Rijntakken-Oost en Maas van 2017 zien (23 september 2020).


```{r Ecotopen, fig.cap="Ecotopen cyclus opgenomen in het Volkerak-Zoommeer", fig.width =8 , fig.height =8, out.width = "100%"}
#Voorbeeld hier gevonden: https://inbo.github.io/tutorials/tutorials/spatial_wfs_services/
library(sf)
library(httr) 
library(tidyverse) 
library(ows4R)
library(leaflet)
library(leaflet.extras)

wms_ecotopen <- "https://geo.rijkswaterstaat.nl/services/ogc/gdr/ecotopen_zout/ows"

# uitgezet omdat de service op dit moment niet in de lucht is.
bwk_client <- WFSClient$new(wms_ecotopen,
serviceVersion = "1.3.0")

#bwk_client$getFeatureTypes(pretty = TRUE)

#Maak een leaflet legend request
url_ecotopen_cyclus_4 <- parse_url(wms_ecotopen)
url_ecotopen_cyclus_4$query <- list(service = "wms",
                  version = "1.3.0",
                  SLD_VERSION = "1.1.0",
                  request = "GetLegendGraphic",
                  FORMAT = "image/jpeg",
                  LAYER = "ecotopenkaart_waddenzee_2017",
                  STYLE="")
request_ecotopen_cyclus_4 <- build_url(url_ecotopen_cyclus_4)


#maak een figuur van de ecotopen relevant voor het VZM
leaflet() %>% 
  setView(lng = 6, lat = 53, zoom = 8) %>% 
  addTiles(group = "OSM") %>%
  addProviderTiles(providers$Esri.WorldImagery, group = "Esri.WorldImagery") %>%
  addWMSTiles(
    wms_ecotopen,
    layers = "ecotopenkaart_waddenzee_2017",
    options = WMSTileOptions(format = "image/png", transparent = TRUE),
    group = "ecotopenkaart_waddenzee_2017"
  ) %>%
  # addWMSTiles(
  #   wms_ecotopen,
  #   layers = "ecotopen_zout:ecotopenkaart_waddenzee_2017",
  #   options = WMSTileOptions(format = "image/png", transparent = TRUE),
  #   group = "ecotopen_zout:ecotopenkaart_waddenzee_2017"
  # ) %>%
  # addWMSTiles(
  #   wms_ecotopen,
  #   layers = "ecotopen_zout:ezout_2001",
  #   options = WMSTileOptions(format = "image/png", transparent = TRUE),
  #   group = "ezout_2001"
  # ) %>%
  # addWMSTiles(
  #   wms_ecotopen,
  #   layers = "ecotopen:eco.topen_cyclus_4",
  #   options = WMSTileOptions(format = "image/png", transparent = TRUE),
  #   group = "ecotopen_cyclus_4"
  # ) %>%
  #   addWMSTiles(
  #   wms_ecotopen,
  #   layers = "ecotopen:ecotopen_cyclus_5",
  #   options = WMSTileOptions(format = "image/png", transparent = TRUE),
  #   group = "ecotopen_cyclus_5"
  # ) %>%
  addWMSLegend(
    uri = paste0(request_ecotopen_cyclus_4)
  ) %>%
  addLayersControl(
    baseGroups = c("OSM", "Esri.WorldImagery"),
    overlayGroups = c("ecotopenkaart_waddenzee_2017"
                      # "ecotopen_zout:ecotopenkaart_waddenzee_2017","ezout_2001","ecotopen_cyclus_4","ecotopen_cyclus_5"
                      ),
    options = layersControlOptions(collapsed = FALSE)
  )
```
