
\newpage

# Meteorologie en klimaat {#meteo}



```{r setupMeteo, include=FALSE}
knitr::opts_chunk$set(
	echo = FALSE,
	message = FALSE,
	warning = FALSE,
	fig.width = 8,
	out.width = "100%", 
	cache = TRUE
)
source("r/runThisFirst.R")

```


```{r readMeteodata}
dtwind <- fread(file.path(datadir, "KNMI", "raw", "uurgegevenswind.csv"))
# paste(unique(dtwind$station), collapse = ", ")
```


Voor de meteorologische beschrijving is uitgegaan van de uurgegevens van het KNMI voor de stations `r paste(unique(dtwind$station), collapse = ", ")`. [KNMI uurgegevens](https://www.knmi.nl/nederland-nu/klimatologie/uurgegevens). 





##  Wind


De windrichting is overwegend west-zuidwest geweest. De verdeling van windsterkte per richting is te zien in figuur \@ref(fig:windroos). Deze richting staat ongeveer diagonaal op de lange as van het Krammer-Volkerak en het Zoommeer. De strijklengte in het Volkerak is het langst(~25 km, gemiddelde diepte 5 m ),en in het Zoommeer is deze korter (~4 km, gemiddelde diepte 7 m ) [@Weeber2018]. Een kortere strijklengte leidt tot minder hoge golven en minder verticale menging.


```{r windroos, fig.width = 6, fig.cap="Windroos over de periode 1990 - 2018. Kleuren geven klassen van windsnelheid aan, de lengte van de spaken de windsterktefrequentie/voorkomen per windrichting."}
require(RColorBrewer)
# inlezen knmi data
winddata <- dtwind %>% 
  # group_by(date, station, year, month) %>%
  # summarize(
  #   `windsnelheid daggemiddeld` = mean(`Uurgemiddelde windsnelheid in 0.1 m/s`),
  #   `windsnelheid daggemiddeld` = mean(`Uurgemiddelde windsnelheid in 0.1 m/s`),
  #   ) %>%
  filter(year >= 1990, !is.na(`Windrichting in graden`)) %>% 
  dplyr::select(station, datum = date, `Windrichting in graden` , `Uurgemiddelde windsnelheid in 0.1 m/s`)

# View(split(winddata, by = "station"))

winddatalist <- split(winddata, by = "station")
map(
  winddatalist, 
  function(x)
    plot.windrose(spd = x$`Uurgemiddelde windsnelheid in 0.1 m/s`/10, 
                  dir = x$`Windrichting in graden`, 
                  palette = "YlOrRd",
                  location = unique(x$station)) 
)

```



De seizoensverdeling van windsterkte laat zien dat de hogere windsnelheden vaker voorkomen in de winter dan in de zomer. Dit is te zien in een heatmap grafiek over maandgemiddelde windsnelheden, uitgezet tegen jaren en maanden (figuur \@ref(fig:windHeatmapOosterschelde)). Hierin is zowel de lange termijn variatie te zien (horizontaal) als de seizoensvariatie (verticaal). Over het geheel gesproken bevestigd dit het beeld dat de windsnelheid in de wintermaanden hoger is dan in de zomer. Er lijkt geen structurele trend in de tijd te zijn wat betreft gemiddelde windsnelheid of de variatie per seizoen. 

```{r windHeatmapOosterschelde, fig.height=6, fig.width = 8, fig.cap="Variatie van windsnelheden over de lange termijn (horizontaal) en over het jaar (verticaal) over de periode 1998 - 2018. Grijze vlakken zijn maanden zonder data. "}
dtwind %>% 
  group_by(year, month, date, station) %>% summarize(`windsnelheid daggemiddeld` = mean(`Uurgemiddelde windsnelheid in 0.1 m/s`)) %>%
  group_by(year, month, station) %>% summarize(`windsnelheid in m/s` = mean(`windsnelheid daggemiddeld`)/10, na.rm = T) %>%
  ggplot(aes(year, month)) + geom_tile(aes(fill = `windsnelheid in m/s`)) + scale_fill_viridis_c() +theme_minimal() + theme(legend.position = "bottom") + facet_grid(station ~ .)
```


1.	25, 50, 75 en 95-percentiel van de windsnelheid per jaar


```{r percentilesPerYear, fig.height=15, fig.width=10}

f <- function(x, probs=c(0.1, 0.25, 0.5, 0.75, .9)) {
  r <- quantile(x, probs=probs , na.rm=TRUE)
  names(r) <- c("ymin", "lower", "middle", "upper", "ymax")
  r
}

dtwind %>%
  filter(year < 2021) %>%
  mutate(decade = 10*trunc(year/10)) %>%
  mutate(plotyear = year - decade) %>% mutate(plotdatetime = as.POSIXct(paste(plotyear, "01", "01", sep = "-"))) %>%
  # filter(year >= 2010) %>% sample_n(1000) %>%
  ggplot(aes(plotdatetime, `Windsnelheid in 0.1 m/s` / 10)) +  #, aes(fill = station, group = interaction(year, station))
  geom_boxplot(aes(fill = station, group = interaction(year, station))) +
  # stat_summary(fun.data=f, geom="boxplot", aes(year)) + 
  # coord_cartesian(ylim = c(0,20)) +
  scale_x_datetime(breaks = pretty_breaks(n = 10)) +
  theme(legend.position = "bottom") +
  facet_wrap(~ decade, ncol = 1)

```






2.	Duur (uren) dat windsnelheid > 7 m/s (en/of andere grenzen) 

```{r consecDays, fig.height=10, fig.width=10, fig.cap="Aantal uren dat de windsnelheid aanhoudend boven 7 m/s is geweest. }

dtwind %>% filter(year > 2010) %>%
  select(datetime, station, `Uurgemiddelde windsnelheid in 0.1 m/s`) %>%
  group_by(station, ID = data.table::rleid(`Uurgemiddelde windsnelheid in 0.1 m/s` > 70)) %>%
  mutate(Consec_Days = if_else(`Uurgemiddelde windsnelheid in 0.1 m/s` > 70, row_number(), 0L)) %>%
  ggplot(aes(datetime, Consec_Days)) +  # `Uurgemiddelde windsnelheid in 0.1 m/s`
  geom_point(aes(color = Consec_Days), size = 0.5) +
  scale_color_viridis_c() +
  facet_wrap(~ station, ncol = 1) +
  theme(legend.position = "bottom")

```


3.	Duur (uren) dat windsnelheid > 7 m/s uitgesplitst naar de 4 kwadranten: NO, ZO, ZW, NW  


```{r consecDays, fig.height=10, fig.width=10, fig.cap="Aantal uren dat de windsnelheid aanhoudend boven 7 m/s is geweest per richting (kwadrant). }

dtwind %>% filter(year > 2010) %>%
  filter(`Windrichting in graden` < 361) %>%
  drop_na(`Windrichting in graden`) %>%
  mutate(kwadrant = case_when(
    `Windrichting in graden` > 0 &  `Windrichting in graden` <= 90 ~ "NO",
    `Windrichting in graden` > 90 &  `Windrichting in graden` <= 180 ~ "ZO",
    `Windrichting in graden` > 180 &  `Windrichting in graden` <= 270 ~ "ZW",
    (`Windrichting in graden` > 270 &  `Windrichting in graden` <= 360) | `Windrichting in graden` == 0 ~ "NW"
  )) %>%
  select(datetime, station, `Uurgemiddelde windsnelheid in 0.1 m/s`, kwadrant) %>%
  group_by(station, kwadrant, ID = data.table::rleid(`Uurgemiddelde windsnelheid in 0.1 m/s` > 70)) %>%
  mutate(Consec_Days = if_else(`Uurgemiddelde windsnelheid in 0.1 m/s` > 70, row_number(), 0L)) %>%
  ggplot(aes(datetime, Consec_Days)) +  # `Uurgemiddelde windsnelheid in 0.1 m/s`
  geom_point(aes(), size = 0.5) +
  scale_color_viridis_c() +
  facet_grid(kwadrant ~ station) +
  theme(legend.position = "bottom")

```


