# Meteorologie {#meteo}

```{r setupMeteo, include=FALSE}
source("r/runThisFirst.R")

knitr::opts_chunk$set(
	echo = FALSE,
	message = FALSE,
	warning = FALSE,
	fig.width = 8,
	out.width = "100%"
)


theme_met <- theme_bw()
```

```{r readMeteodata, cache=T}
dtwind <- fread(file.path(datadir, "KNMI", "raw", "uurgegevenswind.csv"))
# paste(unique(dtwind$station), collapse = ", ")
```

## Afbakening en definitie

In een ondiep systeem zoals de Waddenzee heeft de meteorologie -wind, luchtdruk, temperatuur, instraling en neerslag- een sterke invloed op zowel biotische als abiotische processen. Meteorologie is dus een belangrijke verklarende parameter voor het beschrijven en verklaren van trends in zowel de biotiek als abiotiek. Biotische processen zoals algen- en plantengroei worden direct beïnvloed door temperatuur en instraling van zonlicht. Via de abiotiek is naast door neerslag bepaalde saliniteit vooral de wind van groot belang voor ecologische processen: Het grootse deel van de golven (voor het belang daarvan zie \@ref(hydrodynamiek)) in de Waddenzee wordt namelijk lokaal door de wind gegenereerd. Daarnaast is de wind, in combinatie met de luchtdruk, bepalend voor de opzet (of afzet) van waterhoogtes tijdens stormen. 

In dit hoofdstuk is de beschrijving van de meteorologie beperkt tot de wind (richting en sterkte). De temperatuur is in deze systeemrapportage opgenomen als een verklarende waterkwaliteitsparameter in paragraaf \@ref(watertemperatuur). Deze is het gevolg van, en daarmee informatiever dan, zuiver meteorologische parameters als luchttemperatuur, zoninstraling en bewolking, welke daarom buiten beschouwing zijn gelaten. Luchtdruk en neerslag zijn ook niet opgenomen in deze rapportage. Voor luchtdruk geldt dat getij en wind een veel sterkere invloed op waterstanden hebben, waardoor luchtdruk van ondergeschikt belang is. Neerslag is niet opgenomen omdat de saliniteitsverdeling in de Waddenzee sterker afhangt van het spuien van zoet water dan van directe neerslag. De afvoeren zijn daarom wél opgenomen, in paragraaf \@ref(zoetwaterafvoeren).  

De wind wordt geanalyseerd en gevisualiseerd op vier KNMI stations (zie bron Appendix: \@ref(Appwind)): De Kooy, Lauwersoog, Hoorn Terschelling, Vlieland. Zie figuur \@ref(fig:KNMIstationsmap) voor de ligging van deze stations.

```{r KNMIstationsmap, fig.cap="Kaart met gebruikte KNMI waarnemingsstations."}

file <- file.path(datadir, "KNMI", "netcdf", "STD___OPER_P___OBS_____L2.nc")
# install.packages("RNetCDF")
require(RNetCDF)
nc <- open.nc(file)
data <- RNetCDF::read.nc(nc)
KNMIlocaties <- tibble(
  naam = data$name,
  lat = data$lat,
  lon = data$lon  
)

myKNMIstations <- c("DE KOOY VK", "LAUWERSOOG AWS", "TERSCHELLING HOORN AWS", "VLIELAND")

KNMIlocaties %>%
  filter(naam %in% myKNMIstations) %>%
leaflet() %>%
  addTiles() %>%
  addCircleMarkers(lat = ~lat, lng = ~lon, label = ~naam, labelOptions = labelOptions(noHide = T))

```

## Wind {#wind}

### Windsterkte en -richting over de langere termijn {#windroos}

De windsterkte en windrichting vormen samen de basis voor de windforcering op het Waddengebied. De langjarige windrozen over de periode 1990 tot en met 2018 (figuur \@ref(fig:windroos)) laten zien dat de wind overwegend uit het zuidwesten komt en de hogere windsnelheden overwegend uit het zuidwesten tot noordoosten komen. De verschillende rozen tonen dat er tussen de verschillende stations verschillen zitten in de windsterkte. De hoogste snelheden worden gemeten op Vlieland.

```{r windroos, fig.show="hold", out.width="50%", fig.width = 8, fig.cap="Windroos over de periode 1990 - 2018. Kleuren geven klassen van windsnelheid aan, de lengte van de spaken de windsterktefrequentie/voorkomen per windrichting."}

# inlezen knmi data
winddatalist <- dtwind %>% 
  filter(year >= 2000, !is.na(`Windrichting in graden`)) %>% 
  filter(`Windrichting in graden` > 0 & `Windrichting in graden` <= 360) %>% 
  drop_na() %>%
  dplyr::select(station, datum = date, `Windrichting in graden` , `Uurgemiddelde windsnelheid in 0.1 m/s`) %>% 
  group_split(station)

walk(
  winddatalist, 
  function(x){
    p <- plot.windrose(spd = x$`Uurgemiddelde windsnelheid in 0.1 m/s`/10, 
                       dir = x$`Windrichting in graden`, 
                       palette = "YlOrRd",
                       location = unique(x$station)
    ) 
    print(p)
  }
)

```

### 25, 50, 75 en 95-percentiel van de windsnelheid per jaar {#windpercentielen}

Om meer inzicht te krijgen in trendmatige veranderingen in de windsnelheid, worden de verschillende percentielen van de windsnelheid per jaar weergegeven in figuur \@ref(fig:percentilesPerYear). De figuur laat geen duidelijke trends zien. Doordat de data tot op 1 decimaal achter de komma worden opgeslagen, tonen de figuren een vrij schokkerig verloop. De verschillende percentielen en stations laten een vergelijkbaar verloop zien.

```{r percentilesPerYear, fig.height=6, fig.width=7, fig.cap="25, 50, 75 en 95-percentiel van de windsnelheid per jaar"}

dtwind %>% 
  filter(year < 2021 ) %>%
  select(year, station, `Windsnelheid in 0.1 m/s`) %>%
  group_by(year, station) %>%
  summarize(
    # y05 = quantile(`Windsnelheid in 0.1 m/s`/10, 0.05, na.rm = T),
    y25 = quantile(`Windsnelheid in 0.1 m/s`/10, 0.25, na.rm = T),
    y50 = median(`Windsnelheid in 0.1 m/s`/10, na.rm = T),
    y75 = quantile(`Windsnelheid in 0.1 m/s`/10, 0.75, na.rm = T),
    y95 = quantile(`Windsnelheid in 0.1 m/s`/10, 0.95, na.rm = T),
    y98 = quantile(`Windsnelheid in 0.1 m/s`/10, 0.995, na.rm = T)
  ) %>% ungroup() %>% 
  pivot_longer(c(y25, y50, y75, y95), "percentiel", values_to = "value") %>%
  mutate(percentiel = as.factor(percentiel)) %>%
  mutate(percentiel = fct_reorder(percentiel, -value)) %>%
ggplot(aes(year, value)) +
 #  geom_boxplot(
 #   aes(ymin = y05, lower = y25, middle = y50, upper = y75, ymax = y95, group = interaction(year, station), fill = station), stat = "identity", size = 1
 # ) +
  geom_line(aes(color = station, linetype = percentiel), size = 1) +
  # facet_grid(percentiel ~.) +
  ylab ("windsnelheid in m/s") + xlab( "jaar") +
  theme_met +
  theme(legend.position = "bottom")
```

### Seizoensvariatie {#windseizoen}

De seizoensverdeling van windsterkte laat zien dat de hogere windsnelheden vaker voorkomen in de winter dan in de zomer. Dit is te zien in een heatmap grafiek van de maandgemiddelde windsnelheden, uitgezet tegen jaren (horizontale as) en maanden (verticale as) in figuur \@ref(fig:windHeatmapWaddenzee). Hierin is zowel de lange termijn variatie te zien (horizontaal) als de seizoensvariatie (verticaal). Over het geheel gesproken bevestigt dit het beeld dat de windsnelheid in de wintermaanden hoger is dan in de zomer. Er lijkt geen structurele trend in de tijd te zijn wat betreft gemiddelde windsnelheid of de variatie per seizoen.

```{r windHeatmapWaddenzee, fig.height=6, fig.width = 8, fig.cap="Variatie van windsnelheden over de lange termijn (horizontaal) en over het jaar (verticaal) over de periode 1998 - 2018. Grijze vlakken zijn maanden zonder data. "}
dtwind %>% 
  group_by(year, month, date, station) %>% summarize(`windsnelheid daggemiddeld` = mean(`Uurgemiddelde windsnelheid in 0.1 m/s`)) %>%
  group_by(year, month, station) %>% summarize(`windsnelheid in m/s` = mean(`windsnelheid daggemiddeld`)/10, na.rm = T) %>%
  ggplot(aes(year, month)) + geom_tile(aes(fill = `windsnelheid in m/s`)) + scale_fill_viridis_c() + theme_met + theme(legend.position = "bottom") + facet_grid(station ~ .) +
  scale_y_continuous(breaks = c(1,3,5,7,9,11), labels = month.abb[c(1,3,5,7,9,11)]) +
  xlab("jaar") +
  ylab("maanden")
```

### Periodes met hoge windsterkte {#windperiodes}

Naast de variatie in windsnelheid in de zomer en de winter, is ook inzicht in stormen of periodes met hoge windsnelheden belangrijk. Hiermee kan inzicht worden gekregen of bepaalde jaren dynamischer zijn geweest of juist kalmer dan gemiddeld. Vanaf een windsnelheid van 20,8 m/s spreken we van storm (Windkracht 9 op de Schaal van Beaufort), maar in de Waddenzee treden al bij veel lagere windsnelheden grote transporten over de wantijen en toename van de vertroebeling op. Daarom wordt in figuur \@ref(fig:consecHours) het totaal aantal uren dat de windsterkte \> 10,8 m/s (Beaufort 6) was gesommeerd per jaar uitgezet. Figuur \@ref(fig:consecHours2) is hetzelfde, maar dan met de grens op 13,9 m/s (Beaufort 7).

```{r consecHours, fig.height=10, fig.width=10, fig.cap="Aantal achtereenvolgende uren dat de windsnelheid boven 10,8 m/s (>Bft 6) is geweest vanaf 2010."  }

jet.colors <- colorRampPalette(c("#00007F", "blue", "#007FFF", "cyan", "#7FFF7F", "yellow", "#FF7F00", "red", "#7F0000"))

dtwind %>% filter(year > 2010) %>%
  select(datetime, station, `Uurgemiddelde windsnelheid in 0.1 m/s`) %>%
  group_by(station, ID = data.table::rleid(`Uurgemiddelde windsnelheid in 0.1 m/s` > 108)) %>%
  mutate(`duur in uren` = if_else(`Uurgemiddelde windsnelheid in 0.1 m/s` > 108, row_number(), 0L)) %>%
  ggplot(aes(datetime, `duur in uren`)) +  # `Uurgemiddelde windsnelheid in 0.1 m/s`
  geom_point(aes(color = `duur in uren`), size = 0.5) +
  # scale_color_viridis_c() +
  scale_color_gradientn(colours = jet.colors(7), name = "duur in uren"#,
                        # trans = "log",
                        # breaks = my_breaks, 
                        # labels = my_breaks
                        ) +

  facet_wrap(~ station, ncol = 1) +
  theme_met +
  theme(legend.position = "bottom") +
  xlab("jaar")

```

```{r consecHours2, fig.height=10, fig.width=10, fig.cap="Aantal achtereenvolgende uren dat de windsnelheid boven 13,9 m/s (>Bft 7) is geweest vanaf 2010."  }

jet.colors <- colorRampPalette(c("#00007F", "blue", "#007FFF", "cyan", "#7FFF7F", "yellow", "#FF7F00", "red", "#7F0000"))

dtwind %>% filter(year > 2010) %>%
  select(datetime, station, `Uurgemiddelde windsnelheid in 0.1 m/s`) %>%
  group_by(station, ID = data.table::rleid(`Uurgemiddelde windsnelheid in 0.1 m/s` > 139)) %>%
  mutate(`duur in uren` = if_else(`Uurgemiddelde windsnelheid in 0.1 m/s` > 139, row_number(), 0L)) %>%
  ggplot(aes(datetime, `duur in uren`)) +  # `Uurgemiddelde windsnelheid in 0.1 m/s`
  geom_point(aes(color = `duur in uren`), size = 0.5) +
  # scale_color_viridis_c() +
  scale_color_gradientn(colours = jet.colors(7), name = "duur in uren"#,
                        # trans = "log",
                        # breaks = my_breaks, 
                        # labels = my_breaks
                        ) +

  facet_wrap(~ station, ncol = 1) +
  theme_met +
  theme(legend.position = "bottom")

```

Voor de opwekking van golven en de windopzet en -afzet is niet alleen de windsterkte, maar ook de windrichting van belang. Als de wind uit het zuidwesten komt, strijkt deze vanaf de Afsluitdijk over een lange afstand over de Waddenzee, waardoor er een veel groter verhang kan ontstaan dan bij bijvoorbeeld zuidenwind. In figuur \@ref(fig:consecHoursPerDirection) zijn de dynamische condities (windsnelheid\>10,8 m/s) uitgezet per kwadrant. De meeste energetische condities treden op bij zuidwesten wind, logischerwijs omdat deze wind het vaakst uit deze richting waait. Ook uit het noordoosten komt af en toe krachtige wind.

Door het aantal uren te sommeren per jaar (figuur \@ref(fig:jaarAggregatiePlot)), kunnen de verschillende jaren onderling beter vergeleken worden.

```{r consecHoursPerDirection, fig.height=10, fig.width=10, fig.cap="Aantal uren dat de windsnelheid aanhoudend boven 10,8 m/s (>Bft 6) is geweest per richting (kwadrant) vanaf 2010."  }

dtwind %>% filter(year > 2010) %>%
  filter(`Windrichting in graden` < 361) %>%
  drop_na(`Windrichting in graden`) %>%
  mutate(kwadrant = case_when(
    `Windrichting in graden` > 0 &  `Windrichting in graden` <= 90 ~ "noordoost",
    `Windrichting in graden` > 90 &  `Windrichting in graden` <= 180 ~ "zuidoost",
    `Windrichting in graden` > 180 &  `Windrichting in graden` <= 270 ~ "zuidwest",
    (`Windrichting in graden` > 270 &  `Windrichting in graden` <= 360) | `Windrichting in graden` == 0 ~ "noordwest"
  )) %>%
  select(datetime, station, `Uurgemiddelde windsnelheid in 0.1 m/s`, kwadrant) %>%
  group_by(station, kwadrant, ID = data.table::rleid(`Uurgemiddelde windsnelheid in 0.1 m/s` > 108)) %>%
  mutate(`duur in uren` = if_else(`Uurgemiddelde windsnelheid in 0.1 m/s` > 108, row_number(), 0L)) %>%
  ggplot(aes(datetime, `duur in uren`)) +  # `Uurgemiddelde windsnelheid in 0.1 m/s`
  geom_point(aes(color =`duur in uren` ), size = 0.5) +
  # scale_color_viridis_c() +
    scale_color_gradientn(colours = jet.colors(7), name = "duur in uren"#,
                        # trans = "log",
                        # breaks = my_breaks, 
                        # labels = my_breaks
                        ) +

  xlab("jaren") +
  facet_grid(kwadrant ~ station) +
  theme_met +
  theme(legend.position = "bottom"#,
        # strip.text.y = element_text(angle = 0)
        ) +
  xlab("jaar")

```

```{r jaarAggregatiePlot, fig.height=8, fig.width=8, fig.cap= "Totaal aantal uren per jaar, station en kwadrant boven een 10,8 m/s (Bft 6, links) en 13,9 m/s (Bft 7, rechts) grenswaarde. " }

dtwind %>% filter(year > 2010) %>%
  filter(`Windrichting in graden` < 361) %>%
  drop_na(`Windrichting in graden`) %>%
  mutate(kwadrant = case_when(
    `Windrichting in graden` > 0 &  `Windrichting in graden` <= 90 ~ "NO",
    `Windrichting in graden` > 90 &  `Windrichting in graden` <= 180 ~ "ZO",
    `Windrichting in graden` > 180 &  `Windrichting in graden` <= 270 ~ "ZW",
    (`Windrichting in graden` > 270 &  `Windrichting in graden` <= 360) | `Windrichting in graden` == 0 ~ "NW"
  )) %>%
  select(datetime, station, `Uurgemiddelde windsnelheid in 0.1 m/s`, kwadrant) %>%
  mutate(jaar = year(datetime)) %>% 
  group_by(station, kwadrant, jaar) %>% 
  summarize(
    `> 10,8` = sum(`Uurgemiddelde windsnelheid in 0.1 m/s` > 108, na.rm = T),
    `> 13,9` = sum(`Uurgemiddelde windsnelheid in 0.1 m/s` > 139, na.rm = T)
    ) %>%
  pivot_longer(c("> 10,8", "> 13,9") , names_to = "grenswaarde") %>%
  ggplot() +
  geom_col(aes(jaar, value, fill = kwadrant)) +
  ylab("Totaal aantal uur dat de wind boven de grens uitkomt per jaar, onderverdeeld naar kwadrant") +
  facet_grid(station ~ grenswaarde) +
  theme_met
```

```{r cleanupWind}
rm(dtwind, winddatalist, winddata)
```
