# Waterkwaliteit

```{r setupWaterkwaliteit, include = FALSE}
knitr::opts_chunk$set(
	message = FALSE,
	warning = FALSE,
	echo = FALSE
)
require(sf)
require(leaflet)
require(lubridate)
require(tidyverse)
source("r/runThisFirst.R")
```


```{r readWQData}
# ddl\standard\WQ_TS_trendstations_allyears.csv
WQ <- read_delim(file.path( datadir, "ddl/standard/", "WQ_TS_trendstations_allyears.csv"), delim = ";", guess_max = 1000000, na = c("999999999999", "999999e32"))
```



## Data bron voor waterkwaliteit

MWTL metingen van Rijkswaterstaat worden beschikbaar gemaakt via Waterinfo ([link](https://waterinfo.rws.nl/)) en zijn ook direct via een webservice te downloaden uit de Datadistributielaag (DDL) ([documentatie webservice](https://www.rijkswaterstaat.nl/rws/opendata/DistributielaagWebservices-SUM-2v7.pdf)). 

De DDL bevat metingen voor locaties in de Waddenzee zoals aangegeven in figuur \@ref(fig:kaartDDLlocaties). Het soort metingen per locatie verschilt. Ook zijn er nog metingen beschikbaar in het Eems-Dollard gebied, die hier nog niet bij getoond worden. 




```{r kaartDDLlocaties, cache=T, fig.cap = "Alle locaties met RWS metingen in oppervlaktewater. "}

WQlocations <- read_delim(file.path(datadir, "ddl/metadata", paste0(mijnGebied, "_metadata.csv")), delim = ";") %>%
  st_as_sf(coords = c("x", "y"), crs = 25831) %>% 
  st_transform(4326)

leaflet::leaflet(WQlocations) %>%
  leaflet::addTiles(group = "OSM") %>%
  addProviderTiles(providers$Esri.WorldTopoMap, group = "Esri.WorldTopoMap") %>%
  addProviderTiles(providers$Esri.WorldImagery, group = "Esri.WorldImagery") %>%
  leaflet::addProviderTiles("OpenSeaMap", group = "OpenSeaMap") %>%
  leaflet::addCircleMarkers(label = ~htmltools::htmlEscape(paste0(locatie.naam)), group = "all_locations", radius = 4) %>%
  leaflet::addLayersControl(
    baseGroups = c("OSM",  "Esri.WorldTopoMap", "Esri.WorldImagery"),
    overlayGroups = c("all_locations", "watersysteem", "OpenSeaMap")) %>%    #, "KRW waterlichamen 2006"
  hideGroup("KRW waterlichamen 2006")

```



## Watertemperatuur

De watertemperatuur wordt opgenomen als indicator omdat deze direct van invloed is op veel ecologische processen.

Analyse(s)/figuren:

1.	Jaargemiddelde watertemperatuur (doorgetrokken lijn), incl. losse metingen (punten)
Eerst bepalen maandgemiddelden (vanwege verschillende meetfrequentie winter/zomer) en maanden middelen naar jaar. Alle metingen toevoegen aan figuur als losse punten. 
2.	Zomer- en wintergemiddelde. Middelen metingen 1 apr-30 sep (zomer) en 1 okt-31 maart

Brondata: 
•	MWTL data. Orde 20 meetmomenten per jaar (zomer 2x p.m. bemeten worden en winter 1x p.m.) op ~1m onder wateroppervlak op ~10 locaties 
•	Continue metingen bij NIOZ steiger Texel (niet vrij verkrijgbaar?) en meetpaal Eemshaven worden in eerste instantie buiten beschouwing gelaten.

```{r jaargemiddeldeTemp, fig.height=8, fig.width=10, fig.cap="Jaargemiddelde concentratie van zwevend stof in de Waddenzee"}

# MARSDND
# DOOVBWT
# VLIESM
# BOOMKDP
# TERSLG10
# DANTZGT
# ROTTMPT3
# HUIBGOT
# BOCHTVWTM
# GROOTGND


locaties = WQ %>%
  filter(grootheid.code == "T", kwaliteitswaarde.code < 50) %>%
  arrange(geometriepunt.x) %>% distinct(locatie.naam) %>% unlist %>% unname

WQ %>%
  filter(grootheid.code == "T", kwaliteitswaarde.code < 50, waardebewerkingsmethode.code == "NVT") %>%
  arrange(geometriepunt.x) %>%
  mutate(jaar = year(tijdstip), maand = month(tijdstip)) %>%
  group_by(locatie.naam, jaar, maand) %>% summarize(maandgemiddelde = mean(numeriekewaarde), n = n()) %>% ungroup() %>%
  group_by(locatie.naam, jaar) %>% summarize(`jaargemiddelde temperatuur` = mean(maandgemiddelde), `n/jaar` = sum(n)) %>% ungroup() %>%
  mutate(locatie.naam = factor(locatie.naam, levels = locaties)) %>%
  filter(`n/jaar` > 10) %>%
  ggplot(aes(jaar, `jaargemiddelde temperatuur`)) + 
  geom_point(aes(color = locatie.naam, size = `n/jaar`), shape = 21, fill = "white") +
  geom_line(aes(color = locatie.naam)) +  #, alpha = `n/jaar`
  geom_smooth(method = "lm", alpha = 0, aes(color = locatie.naam)) +
  # ylim(0,NA) +
  facet_wrap(~locatie.naam, scales = "free") +
  theme(legend.position = "bottom")



```
 

## Saliniteit

De saliniteit wordt opgenomen als indicator omdat deze van invloed is op de ecologie en de slibdynamiek. Veranderingen in saliniteit duiden op veranderingen in zoetwaterafvoer en/of getijvoortplanting.

Analyse(s)/figuren:
1.	Jaargemiddelde saliniteit (doorgetrokken lijn), incl. losse metingen (punten)
Eerst bepalen maandgemiddelden (vanwege verschillende meetfrequentie winter/zomer) en maanden middelen naar jaar. Alle metingen toevoegen aan figuur als losse punten. 

Brondata: 
•	MWTL data. Orde 20 meetmomenten per jaar (zomer 2x p.m. bemeten worden en winter 1x p.m.) op ~1m onder wateroppervlak op ~10 locaties 
•	Continue metingen bij NIOZ steiger Texel (niet vrij verkrijgbaar?) en meetpaal Eemshaven worden in eerste instantie buiten beschouwing gelaten.

```{r plotSalLocaties, fig.cap="Kaart met locaties waar saliniteit is gemeten. De grootte van de cirkel is indicatief voor het aantal metingen."}

WQ %>% 
  filter(grepl("SAL", grootheid.code)) %>%
  group_by(locatie.naam, geometriepunt.x, geometriepunt.y, ) %>%
  summarize(n = n()) %>% 
  st_as_sf(coords = c('geometriepunt.x', 'geometriepunt.y'), crs = 25831) %>%
  st_transform(4326) %>%
  leaflet() %>%
  addTiles() %>%
  addCircleMarkers(radius = ~n/40, label = ~paste(locatie.naam, " n = ", n))
```



```{r jaargemiddeldeSal, fig.height=6, fig.width=10, fig.cap="Jaargemiddelde concentratie van zwevend stof in de Waddenzee"}

locaties = WQ %>%
  filter(grootheid.code == "SALNTT", kwaliteitswaarde.code < 50) %>%
  arrange(geometriepunt.x) %>% distinct(locatie.naam) %>% unlist %>% unname

WQ %>%
  filter(grootheid.code == "SALNTT", kwaliteitswaarde.code < 50, waardebewerkingsmethode.code == "NVT") %>%
  arrange(geometriepunt.x) %>%
  mutate(jaar = year(tijdstip), maand = month(tijdstip)) %>%
  group_by(locatie.naam, jaar, maand) %>% summarize(maandgemiddelde = mean(numeriekewaarde), n = n()) %>% ungroup() %>%
  group_by(locatie.naam, jaar) %>% summarize(jaargemiddelde = mean(maandgemiddelde), `n/jaar` = sum(n)) %>% ungroup() %>%
  mutate(locatie.naam = factor(locatie.naam, levels = locaties)) %>%
  filter(`n/jaar` > 10) %>%
  ggplot(aes(jaar, jaargemiddelde)) + 
  geom_point(aes(color = locatie.naam, size = `n/jaar`), shape = 21, fill = "white") +
  geom_line(aes(color = locatie.naam)) +  #, alpha = `n/jaar`
  geom_smooth(method = "lm", alpha = 0, aes(color = locatie.naam)) +
  # ylim(0,NA) +
  facet_wrap(~locatie.naam, scales = "free") +
  theme(legend.position = "bottom")

```




## Zwevend stof


Metingen van zwevend stof zijn beschikbaar voor de locaties in figuur \@ref(fig:plotZSLocaties)

```{r plotZSLocaties, fig.cap="Kaart met locaties waar zwevend stof is gemeten. De grootte van de cirkel is indicatief voor het aantal metingen."}

WQ %>% 
  filter(grepl("ZS", parameter)) %>%
  group_by(locatie, EPSG, x.long, y.lat) %>%
  summarize(n = n()) %>% 
  st_as_sf(coords = c('x.long', 'y.lat'), crs = 25831) %>%
  st_transform(4326) %>%
  leaflet() %>%
  addTiles() %>%
  addCircleMarkers(radius = ~n/40, label = ~paste(locatie, " n = ", n))
```



 


```{r jaargemiddeldeZS, fig.height=3, fig.width=10, fig.cap="Jaargemiddelde concentratie van zwevend stof in de Waddenzee"}
plotlocaties = c("Vliestroom", "Marsdiep noord", "Doove Balg west", "Dantziggat", "Boomkensdiep")
plotWQyears(WQ, loc = plotlocaties, param= c("ZS_mg/l"), beginjaar = 1970, eindjaar = 2018, mystyle = mystyle) +
  facet_grid(parameter ~ locatie) 

locaties = WQ %>%
  filter(parameter.code == "ZS", kwaliteitswaarde.code < 50) %>%
  arrange(geometriepunt.x) %>% distinct(locatie.naam) %>% unlist %>% unname

WQ %>%
  filter(parameter.code == "ZS", kwaliteitswaarde.code < 50, waardebewerkingsmethode.code == "NVT") %>%
  arrange(geometriepunt.x) %>%
  mutate(jaar = year(tijdstip), maand = month(tijdstip)) %>%
  group_by(locatie.naam, jaar, maand) %>% summarize(maandgemiddelde = mean(numeriekewaarde), n = n()) %>% ungroup() %>%
  group_by(locatie.naam, jaar) %>% summarize(jaargemiddelde = mean(maandgemiddelde), `n/jaar` = sum(n)) %>% ungroup() %>%
  mutate(locatie.naam = factor(locatie.naam, levels = locaties)) %>%
  filter(`n/jaar` > 10) %>%
  ggplot(aes(jaar, jaargemiddelde)) + 
  geom_point(aes(color = locatie.naam, size = `n/jaar`), shape = 21, fill = "white") +
  geom_line(aes(color = locatie.naam)) +  #, alpha = `n/jaar`
  geom_smooth(method = "lm", alpha = 0, aes(color = locatie.naam)) +
  # ylim(0,NA) +
  facet_wrap(~locatie.naam, scales = "free") +
  theme(legend.position = "bottom")
```


Over de laatste 10 jaar lijkt er een neergaande, maar fluctuerende, trend in zwevend stofgehalte bij station Vliestroom (figuur \@ref(fig:plotZStrend)). 

```{r plotZStrend, fig.margin=TRUE, fig.height=3, fig.cap="Zwevend stof trend over de laatste 10 jaar. De lijn is een loess regressielijn. "}
plotWQdata(WQ, loc = plotlocaties[1], param = "ZS_mg/l", perc90line = F, line = F, loess = T, span = 0.3, trend = F, mystyle = legendbottomstyle, beginjaar = 2008, eindjaar = 2017) + facet_wrap(~ locatie)
```


Een breekpuntanalyse over een langere periode laat zien dat er, afgezien van de geleidelijke verandering in de laatste 10 jaar, ook een meer abrupte vermindering van zwevend stof was in het begin van de 80er jaren (figuur \@ref(fig:plotZStrendbreuk)). 



```{r plotZStrendbreuk, fig.height=3, fig.cap="Breekpunt analyse voor Zwevend stof voor de periode 1999 - 2016, dus na de de-eutrofiering. Groene lijn is het langjarig gemiddelde, blauw is de gemiddelde concentratie in de onderscheiden deelperioden, de verticale onderbroken lijnen zijn de meest waarschijnlijke breekpunten en de rode lijnen geven de onzekerheid daarin aan."}

location <- plotlocaties[1]
substance <- "ZS_mg/l"
plotBreakPointTimeSeries(df = WQ, mylocation = location, mysubstance = substance, minjaar = 1970, maxjaar = 2018, breaks = 2, h = NULL)

```


Het seizoensverloop van zwevend stof laat zien dat concentraties hoger zijn in de winter, vergeleken met zomerwaarden. Dit wordt veroorzaakt door meer opwerveling in de winter door hogere windsterktes, en mogelijk andere factoren. 


```{r plotZSseason, fig.margin=TRUE, fig.height = 8, fig.width = 12, fig.cap="Seizoensvariatie van opgelost zwevend stof voor de periode 2000 - 2018"}
plotWQseason(WQ, loc = plotlocaties, param = "ZS_mg/l", maxPlotwaarde = 200, mystyle = legendbottomstyle, beginjaar = 2000, eindjaar = 2018, boxplotting = F, smoothing = T, lineplot = F) + facet_wrap(~ locatie)
```

`






