# Fysische waterkwaliteit  {#Waterkwaliteit}

```{r setupWaterkwaliteit, include = FALSE}
knitr::opts_chunk$set(
	message = FALSE,
	warning = FALSE,
	echo = FALSE,
	out.width = "100%"
)
require(sf)
require(leaflet)
require(lubridate)
require(tidyverse)
require(zoo)
source("r/runThisFirst.R")

theme_wq = theme_bw()
```


```{r readWQData}
# ddl\standard\WQ_TS_trendstations_allyears.csv
WQ <- read_delim(file.path( datadir, "ddl/standard/", "WQ_TS_trendstations_allyears.csv"), delim = ";", guess_max = 1000000, na = c("999999999999", "999999e32"))
ZS <- read_delim(file.path(datadir, "RWS", "standard", "ZS_all.csv"), delim = ";") %>%
  mutate(kwaliteitswaarde.code = as.character(kwaliteitswaarde.code))

WQ <- WQ %>% bind_rows(ZS)

```

## Afbakening, definitie en herkomst

De fysische waterkwaliteit (watertemperatuur, saliniteit en concentratie zwevende stof) is mede bepalend morfologische veranderingen en voor het wel of niet voorkomen van biota, en de groei ervan. Veranderingen in watertemperuur, saliniteit en concentratie zwevende stof kunnen ook duiden op veranderingen in zoetwaterafvoer, getijvoortplanting en/of windpatronen (zie hoofdstuk \@ref(hydro) en hoofdstuk \@ref(meteo)).
Een hogere watertemperatuur zorgt bijvoorbeeld voor snelle groei van organismen zoals algen, maar een te hoge temperatuur is nadelig voor het zuurstofgehalte van het water. Ook is de viscositeit ('stroperigheid') van het water temperatuursafhankelijk, waardoor de temperatuur ook stromingspatronen beïnvloedt. 
Saliniteitsverschillen zorgen voor dichtheidsverschillen die stromingen aandrijven, en saliniteit is een belangrijke factor voor het wel of niet voorkomen van veel biota. Er zijn gemeenschappen van bodemdieren die alleen kunnen overleven bij bepaalde saliniteit van het Waddenwater en die maar voor een beperkte duur een overschrijding of onderschrijding van deze waarden kunnen verdragen. Voor sommige soorten zijn verschillen in saliniteit dus stressvol, terwijl andere soorten juist een (geleidelijke) overgang van zout naar zoet nodig hebben om succesvol te kunnen paren of ontkiemen. De dichtheidsverschillen (zoet water is lichter dan zout water) drijven een gravitatiecirculatie aan, waarbij de stroming aan de bodem netto richting de zoetwaterbron (meestal landwaarts) is gericht en zeewaarts bij de oppervlakte. Omdat de sedimentconcentraties (zwevende stof) hoger zijn nabij de bodem dan nabij de oppervlakte, leidt dit ertoe dat er netto slib in de Wadden kan worden geïmporteerd. 
De concentratie zwevende stof is, in combinatie met de stroomsnelheid en waterdiepte, een cruciale factor in het transport van slib en organisch materiaal. Sedimentatie van slib in vaargeulen en heeft gevolgen voor de toegankelijkheid en daarmee gemoeide baggerwerkzaamheden. Slib vormt eveneens een belangrijk aandeel in de netto sedimentatie in de Waddenzee, wat op de middellange termijn invloed heeft op de morfologie en daarmee de debieten en evenwichtsdieptes van de getijgeulen en op de langere termijn ook van belang is voor het meegroeien met (versnelde) zeespiegelstijging. In ecologische opzicht is de concentratie zwevende stof ook relevant: het bepaalt de lichtdoordringing in de waterkolom en is daarmee een indicator voor de hoeveelheid licht die beschikbaar is voor fotosynthese. De zwevende stof is ook (beperkt) indicatief voor de zuurstofvraag van het water. Aan het zwevend stof zijn ook voedingsstoffen voor algen en bodemdieren gehecht. Erg hoge concentraties kunnen echter nadelig zijn voor filterfeeders zoals schelpdieren, terwijl enige troebelheid (jonge) vis juist bescherming kan bieden tegen zichtjagers. 

Naast de fysische, zijn ook de chemische en biologische waterkwaliteit (bijv. nutriënten, verontreinigingen, fytoplankton) van belang voor biota. Die zijn niet in deze rapportage opgenomen omdat hiervoor nog verdere uitwerking nodig is in het deelproduct waterkwaliteit/ecologie. Ook een aantal meteorologische parameters -zoninstraling, luchttemperatuur en bewolkingsgraad- die de watertemperatuur mede bepalen zijn niet afzonderlijk opgenomen in deze systeemrapportage; de watertemperatuur als resultante en meest direct bepalende wél.

Deze fysische waterkwaliteitsparameters worden tweewekelijks tot maandelijks bemeten vanaf een schip op 1 m onder het wateroppervlak via het meetnet Monitoring Waterstaatkundige Toestand des Lands (MWTL). De MWTL metingen zijn beschikbaar op locaties in de Waddenzee, Noordzee en het Eems estuarium zoals aangegeven in figuur \@ref(fig:kaartDDLlocaties). Vroeger werd op veel meer locaties de waterkwaliteit bemeten. Voor deze systeemrapportage is ervoor gekozen om alleen de nog actieve meetpunten op te nemen. De locaties Bocht van Watum en Rotummerplaat 3 km uit de kust zijn in het verleden verplaatst en daarom tweemaal terug te vinden in de kaart.

Bovengenoemde MWTL metingen zijn puntmetingen en bieden dus geen gebiedsdekkende informatie die wel belangrijk kan zijn in het duiden van lokale veranderingen in biotiek en morfologie. Gebiedsdekkende informatie kan wel gegenereerd worden met modellen. Dan rijst echter de vraag welke statistische grootheid (bijvoorbeeld het minimum, maximum of gemiddelde per getij, seizoen of jaar) van belang is, wat sterk afhankelijk is van de exacte vraag. Vanwege deze vraagafhankelijkheid, in combinatie met het belang van modelinstellingen en -onzekerheden, is er voor gekozen dergelijke informatie niet op te nemen in deze rapportage. Vaak is deze informatie wel beschikbaar in specifieke studies, zoals KRW Slib [Slib en primaire productie in het Eems-estuarium](https://deltalife.deltares.nl/deltares/de_nederlandse_delta/eems/160217/Slib_en_primaire_productie_in_Eems_estuarium.pdf), waar de context van vragen en passende modelopzet goed omschreven zijn.  

Een andere ontoereikendheid van de MWTL metingen is de beperkte frequentie (tweewekelijks tot maandelijks), waardoor kortere fluctuaties, zoals gedurende een getijcyclus, een springtij-doodtijcyclus en bijvoorbeeld extreem weer, niet goed waargenomen kunnen worden. Deze fluctuaties kunnen echter wel sterk bepalend zijn voor de conditie van biota - denk aan een hittegolf- of morfologische ontwikkelingen. De MWTL metingen zijn wel zeer waardevol voor her signaleren van trendmatige veranderingen over een langere periode.   

```{r kaartDDLlocaties, cache=F, fig.cap = "Locaties met MWTL metingen in het oppervlaktewater in de relevante delen van de Noordzee, de Waddenzee en het Eems estuarium die nog steeds worden bemeten."}

plotlocaties = c("Vliestroom", "Marsdiep noord", "Doove Balg west", "Dantziggat", "Boomkensdiep", "Terschelling 10 km uit de kust","Rottumerplaat 3 km uit de kust", "Huibertgat oost", "Bocht van Watum", "Groote Gat noord")

WQlocations <- WQ %>%
  distinct(locatie.code, locatie.naam, geometriepunt.x, geometriepunt.y, grootheid.code, parameter.code) %>% st_as_sf(coords = c("geometriepunt.x", "geometriepunt.y"), crs = 4326) %>%
  filter(locatie.naam %in% plotlocaties)

leaflet::leaflet(WQlocations) %>%
  leaflet::addTiles(group = "OSM") %>%
  # addProviderTiles(providers$Esri.WorldTopoMap, group = "Esri.WorldTopoMap") %>%
  # addProviderTiles(providers$Esri.WorldImagery, group = "Esri.WorldImagery") %>%
  # leaflet::addProviderTiles("OpenSeaMap", group = "OpenSeaMap") %>%
  leaflet::addCircleMarkers(label = ~htmltools::htmlEscape(paste0(locatie.naam)), group = "all_locations", radius = 4, labelOptions = labelOptions(noHide = T, direction = 30)) #%>%
  # leaflet::addLayersControl(
  #   baseGroups = c("OSM",  "Esri.WorldTopoMap", "Esri.WorldImagery"),
  #   overlayGroups = c("all_locations", "watersysteem", "OpenSeaMap")) %>%    #, "KRW waterlichamen 2006"
  # hideGroup("KRW waterlichamen 2006")

```

## Watertemperatuur {#watertemperatuur}

Figuur \@ref(fig:jaargemiddeldeTemp) toont de jaargemiddelde watertemperatuur in rood, de maandgemiddelden als zwarte punten en de individuele metingen als grijze punten. De punten laten de seizoensdynamiek zien met hogere waarden in de zomer (tot 20-25 graden Celcius). De locaties die verder in de bekkens liggen tonen daarbij iets hogere piektemperaturen dan de meetpunten in dieper water, nabij de zeegaten en in de Noordzee.

```{r jaargemiddeldeTemp, fig.height=12, fig.width=8, fig.cap="Jaargemiddelde watertemperatuur in de Waddenzee (rode lijn), maandgemiddelden (punten) en individuele metingen (kleinste punten). Jaargemiddelden zijn alleen berekend wanneer er voor minstens 11 maanden gegevens waren. "}

par = "NVT"
gro = "T"
parlabel = "jaargemiddeld temperatuur in oC"
xlabel = "Jaar"

plotlocaties = c("Vliestroom", "Marsdiep noord", "Doove Balg west", "Dantziggat", "Boomkensdiep", "Terschelling 10 km uit de kust","Rottumerplaat 3 km uit de kust", "Huibertgat oost", "Bocht van Watum", "Groote Gat noord")

parData <- WQ %>% 
  filter(parameter.code == par, grootheid.code == gro, as.numeric(kwaliteitswaarde.code) < 50) %>%
  filter(locatie.naam %in% plotlocaties) %>%
  arrange(geometriepunt.x) %>%
  mutate(jaar = year(tijdstip), maand = month(tijdstip)) %>%
  mutate(locatie.naam = factor(locatie.naam, levels = plotlocaties))

p =   ggplot() +
    geom_point(data = parData, aes(as.Date(tijdstip), numeriekewaarde, color = "individuele metingen"), alpha = 1, size = 0.65) +
    geom_point(data = parData %>%
                 group_by(locatie.naam, jaar, maand) %>% summarize(maandgemiddelde = mean(numeriekewaarde), n = n()),
               aes(as.Date(lubridate::ymd(paste(jaar, maand, "15"))), maandgemiddelde, color = "maandgemiddelde"), size = 1
    ) +
    geom_line(data = parData %>%
                group_by(locatie.naam, jaar, maand) %>% summarize(maandgemiddelde = mean(numeriekewaarde), n = n()) %>% ungroup() %>%
                group_by(locatie.naam, jaar) %>% summarize(jaargemiddelde = mean(maandgemiddelde), `n/jaar` = sum(n)) %>% ungroup() %>%
                filter(`n/jaar` > 10) %>% complete(locatie.naam, jaar, fill = list(jaargemiddelde = NA)),
              aes(as.Date(lubridate::ymd(paste(jaar, "07", "01"))), jaargemiddelde, color = "jaargemiddelde"), size = 1.5, alpha = 0.8
    ) +
    coord_cartesian(ylim = c(5,NA)) +
    ylab(parlabel) + xlab(xlabel) +
    facet_wrap(~ locatie.naam, ncol = 2) +  #scales = "free",
    theme_wq +
    theme(legend.position = "bottom") +
    scale_colour_manual(name = "",
                        values = c("maandgemiddelde" = "black", 
                                   "jaargemiddelde" = "red",
                                   "metingen" = "darkgrey")) +
    guides(colour = guide_legend(override.aes = list(shape = 1, size = 3)))

# ggplotly(p) %>% 
#   layout(
#     legend = list(orientation = "h",   # show entries horizontally
#                   xanchor = "center",  # use center of legend as anchor
#                   x = 0.5, y = -0.05)             # put legend in center of x-axis
# )

p

```

De zomer- en wintergemiddelden (figuur \@ref(fig:seizoensgemiddeldenWatertemperatuur)) laten een stijging in de watertemperatuur over de periode 1972-2020 zien. Op alle stations is de gemiddelde watertemperatuur in de zomer (tussen 1 april en 30 september) toegenomen, van net onder de 15 graden in de jaren zeventig tot net boven de 16 graden in recente jaren. Voor de wintertemperaturen (bepaald over de periode tussen 1 oktober en 31 maart) laten niet alle stations een duidelijke toename zien; deze ligt over het het algemeen rond de 7 graden. In de winter tonen de Noordzeestations hogere temperaturen, en in de zomer juist lagere temperaturen dan de stations die verder in de bekkens liggen.

```{r seizoensgemiddeldenWatertemperatuur, fig.width=8, fig.height=15, fig.cap = "Zomer- (1 apr-30 sep; rood) en wintergemiddelde (1 okt-31 maart; groen) watertemperatuur in de Waddenzee, met regressielijnen. Seizoensgemiddelden zijn alleen berekend en meegenomen in de grafiek wanneer er 5 of meer metingen per seizoen beschikbaar waren. "}

parData <- WQ %>% 
  filter(parameter.code == par, grootheid.code == gro, as.numeric(kwaliteitswaarde.code) == "0") %>%
  filter(locatie.naam %in% plotlocaties) %>%
  select(geometriepunt.x, geometriepunt.y, locatie.naam, tijdstip, grootheid.code, parameter.code, hoedanigheid.omschrijving, numeriekewaarde
         ) %>%
  arrange(geometriepunt.x) %>%
  mutate(jaar = year(tijdstip), maand = month(tijdstip)) %>%
  mutate(locatie.naam = factor(locatie.naam, levels = plotlocaties)) %>%
  mutate(
    seizoen = case_when(
      maand %in% summermonths ~ "zomer",
      maand %in% wintermonths ~ "winter"
    )
  ) %>%
  mutate(seizoen = factor(seizoen, levels = c("zomer", "winter")))

  ggplot() +
    geom_point(data = parData %>%
                 group_by(locatie.naam, jaar, maand, seizoen) %>% summarize(maandgemiddelde = mean(numeriekewaarde), n = n()),
               aes(as.Date(lubridate::ymd(paste(jaar, maand, "15"))), maandgemiddelde, color = seizoen), size = 1
    ) +
    geom_line(data = parData %>%
                group_by(locatie.naam, jaar, maand, seizoen) %>% summarize(maandgemiddelde = mean(numeriekewaarde), n = n()) %>% ungroup() %>%
                group_by(locatie.naam, jaar, seizoen) %>% summarize(seizoensgemiddelde = mean(maandgemiddelde), `n/jaar` = sum(n)) %>% ungroup() %>%
                filter(`n/jaar` > 4) %>% complete(locatie.naam, jaar, seizoen, fill = list(jaargemiddelde = NA)),
              aes(as.Date(lubridate::ymd(paste(jaar, "07", "01"))), seizoensgemiddelde, color = seizoen), size = 1.5, alpha = 0.8
    ) +
    geom_smooth(data = parData %>%
                 group_by(locatie.naam, jaar, maand, seizoen) %>% 
                  summarize(maandgemiddelde = mean(numeriekewaarde), n = n()),
               aes(as.Date(lubridate::ymd(paste(jaar, maand, "15"))), maandgemiddelde, color = seizoen), method = "lm") +
    coord_cartesian(ylim = c(0,20)) +
    ylab(parlabel) + xlab(xlabel) +
    facet_wrap(~ locatie.naam, ncol = 2) +  #scales = "free",
    theme_wq +
    theme(legend.position = "bottom") #+


```

## Saliniteit {#saliniteit}

De individuele metingen (figuur \@ref(fig:jaargemiddeldeSal)) laten een seizoensfluctuatie van enkele ppt zien die gekoppeld is aan de seizoensfluctuatie in de zoetwaterafvoeren. De jaargemiddelde saliniteitswaarden laten fluctuaties zien zoals de dip rond 1995, maar langjarige trends zijn niet duidelijk zichtbaar. Daartoe wordt ook de afwijking van het jaargemiddelde ten opzichte van het langjarig gemiddelde uitgezet (figuur \@ref(fig:plotSaliniteitAnomalie)). Hierin is de dip rond 1995 duidelijker terug te zien, maar lijkt de saliniteit in de Wadden sinds de jaren 2003 ook licht toe te nemen. Vooral in het Eems estuarium zijn de relatieve afwijkingen groot, tot een factor 5. In de Waddenzee zijn de afwijkingen verder in de bekkens, op locaties dichter bij de spuilocaties, zoals te verwachten ook groter dan op de Noordzee en nabij de zeegaten. De saliniteit lijkt de laatste jaren bij station Doove Balg toe nemen, wat overeenkomt met een afname in het spuidebiet bij Den Oever (zie \@ref(zoetwaterafvoeren)).


```{r jaargemiddeldeSal, fig.height=20, fig.width=10, fig.cap="Jaargemiddelde salinteit in de Waddenzee. Maandgemiddelden (punten) en individuele metingen (kleinste punten) geven het bereik aan. Jaargemiddelde is alleen berekend bij meer dan 10 metingen per jaar. "}


plotlocaties = c("Vliestroom", "Marsdiep noord", "Doove Balg west", "Dantziggat", "Boomkensdiep", "Terschelling 10 km uit de kust","Rottumerplaat 3 km uit de kust", "Huibertgat oost", "Bocht van Watum", "Groote Gat noord")

par = "NVT"
gro = "SALNTT"
parlabel = "saliniteit in PSU"
xlabel = "jaar"

parData <- WQ %>% 
  filter(parameter.code == par, grootheid.code == gro, as.numeric(kwaliteitswaarde.code) < 50) %>%
  filter(locatie.naam %in% plotlocaties) %>%
  arrange(geometriepunt.x) %>%
  mutate(jaar = year(tijdstip), maand = month(tijdstip)) %>%
  mutate(locatie.naam = factor(locatie.naam, levels = plotlocaties))

  ggplot() +
    geom_point(data = parData, aes(as.Date(tijdstip), numeriekewaarde, color = "individuele metingen"), alpha = 1, size = 0.65) +
    geom_point(data = parData %>%
                 group_by(locatie.naam, jaar, maand) %>% summarize(maandgemiddelde = mean(numeriekewaarde), n = n()),
               aes(as.Date(lubridate::ymd(paste(jaar, maand, "15"))), maandgemiddelde, color = "maandgemiddelde"), size = 1
    ) +
    geom_line(data = parData %>%
                group_by(locatie.naam, jaar, maand) %>% summarize(maandgemiddelde = mean(numeriekewaarde), n = n()) %>% ungroup() %>%
                group_by(locatie.naam, jaar) %>% summarize(jaargemiddelde = mean(maandgemiddelde), `n/jaar` = sum(n)) %>% ungroup() %>%
                filter(`n/jaar` > 10),
              aes(as.Date(lubridate::ymd(paste(jaar, "07", "01"))), jaargemiddelde, color = "jaargemiddelde"), size = 1.5, alpha = 0.8
    ) +
    coord_cartesian(ylim = c(5,NA)) +
    ylab(parlabel) + xlab(xlabel) +
    facet_wrap(~ locatie.naam, ncol = 1) +  #scales = "free",
    theme_wq +
    theme(legend.position = "bottom") +
    scale_colour_manual(name = "",
                        values = c("maandgemiddelde" = "black", 
                                   "jaargemiddelde" = "red",
                                   "metingen" = "darkgrey")) +
    guides(colour = guide_legend(override.aes = list(shape = 1, size = 3)))

```


```{r plotSaliniteitAnomalie, fig.margin=TRUE, fig.height = 20, fig.width = 10, fig.cap="Anomalie (afwijking van het langjarig gemiddelde) van saliniteit voor de gehele meetperiode"}

plotlocaties = c("Vliestroom", "Marsdiep noord", "Doove Balg west", "Dantziggat", "Boomkensdiep", "Terschelling 10 km uit de kust","Rottumerplaat 3 km uit de kust", "Huibertgat oost", "Bocht van Watum", "Groote Gat noord")

par = "NVT"
grp = "SALNTT"
parlabel = "anomalie salinteit"
jet.colors <- colorRampPalette(c("#00007F", "blue", "#007FFF", "cyan", "#7FFF7F", "yellow", "#FF7F00", "red", "#7F0000"))
my_breaks = c(5, 10, 15, 20, 25, 30)
k = 13

WQ %>%
  dplyr::select(tijdstip, locatie.naam, grootheid.code, parameter.code, eenheid.code, geometriepunt.x, geometriepunt.y, coordinatenstelsel, bemonsteringshoogte, referentievlak, kwaliteitswaarde.code, numeriekewaarde) %>%
  dplyr::filter(parameter.code == par, grootheid.code == gro, as.numeric(kwaliteitswaarde.code) < 50, year(tijdstip) >= 1989) %>%
  dplyr::filter(locatie.naam %in% plotlocaties) %>%
  dplyr::mutate(jaar = year(tijdstip), maand = month(tijdstip)) %>%
  # mutate(logwaarde = log(numeriekewaarde)+0.001) %>%
  dplyr::group_by(locatie.naam, jaar, maand) %>% dplyr::summarize(maandgemiddelde = mean(numeriekewaarde)) %>% ungroup() %>%
  dplyr::group_by(locatie.naam) %>% dplyr::mutate(anomalie = maandgemiddelde - mean(maandgemiddelde)) %>% ungroup() %>% 
  tidyr::complete(locatie.naam, jaar, maand, fill = list(maandgemiddelde = NA, anomalie = NA)) %>% 
  mutate(datum = as.Date(lubridate::ymd(paste(jaar, maand, "15")))) %>%
  arrange(locatie.naam, datum) %>%
  # mutate(anomalie = oce::fillGap(anomalie)) %>%
  group_by(locatie.naam) %>% mutate(rM=rollmean(anomalie,k, na.pad=TRUE, align="center", na.rm = T)) %>%
  mutate(locatie.naam = factor(locatie.naam, levels = plotlocaties)) %>% 
  ggplot(aes(datum, anomalie)) + 
  geom_point(aes(color = maandgemiddelde), alpha = 0.4) +   #size = `n/jaar`
  geom_line(aes(y=rM), size = 1, color = "blue")  +
  coord_cartesian(ylim = c(-5,5)) +
  ylab(parlabel) +
  facet_wrap(~ locatie.naam, ncol = 1) +  #scales = "free",
  scale_color_gradientn(colours = jet.colors(7), name = "maandgemiddelde saliniteit in mg/l",
                        trans = "log", breaks = my_breaks, labels = my_breaks) +
  # scale_color_viridis_c(values = rescale(0:300)) +
  # guides(colour = guide_legend("maandgemiddeld ZS")) +
  theme_wq +
  theme(legend.position = "bottom", legend.key.width = unit(2.5, "cm"))

ggsave(file.path(datadir, "RWS", "producten", "SaliniteitAnomalie.pdf"))
  
```

## Zwevend stof  {#zwevendstof}

Zwevende stof is direct van belang voor de ecologie omdat deze de lichtdoordringing in de waterkolom bepaald. Slib in de bodem is ook van belang voor de ecologie, omdat algen en bodemdieren voedingsstoffen opnemen die aan het slib zijn gehecht. Door golven en stroming wordt slib vanaf de bodem in suspensie gebracht en getransporteerd om elders weer afgezet te worden. Als het slib zich afzet in vaargeulen en daarmee de toegankelijkheid wordt beperkt, moet dit worden gebaggerd. De concentraties van zwevende stof laten zien of er veranderingen optreden in de slibdynamiek, die kunnen leiden tot negatieve effecten voor de ecologie (te weinig lichtdoordringing in de waterkolom). Slib vormt eveneens een belangrijk aandeel in de netto sedimentatie in de Waddenzee, wat op de middellange termijn invloed heeft op de morfologie en daarmee de debieten en evenwichtsdieptes van de getijgeulen en op de langere termijn ook van belang is voor het meegroeien met (versnelde) zeespiegelstijging. 

Figuur \@ref(fig:ZSdataplot) toont de individuele metingen (grijze punten) en de maandgemiddelden (zwarte punten) voor zwevende stof voor alle actieve MWTL stations. Uit deze data kan zowel de fluctuatie in zwevende stof worden afgelezen als de ruimtelijke variatie. In de Noordzee zijn de concentraties veel lager dan dieper in de Waddenzee. De rode lijn geeft de jaargemiddelden weer, daaruit blijken ook grote fluctuaties maar geen duidelijke langjarige trends.

```{r ZSdataplot, fig.height=20, fig.width=10, fig.cap="Concentratie van zwevend stof in de Waddenzee en Eems estuarium. Jaargemiddeld (lijn), maandgemiddeld (zwarte punten), en individuele metingen (kleine punten). "}
locaties = c("Vliestroom", "Marsdiep noord", "Doove Balg west", "Dantziggat", "Boomkensdiep", "Terschelling 10 km uit de kust","Rottumerplaat 3 km uit de kust", "Huibertgat oost", "Bocht van Watum", "Groote Gat noord")

plotlocaties = WQ %>% ungroup() %>% 
  filter(parameter.code == "ZS") %>%
  group_by(locatie.naam) %>% summarize(x = mean(geometriepunt.x)) %>% 
  filter(locatie.naam %in% locaties) %>%  
  arrange(x) %>% # tricky, want niet alle data heeft zelfde epsg
  select(locatie.naam) %>% unlist %>% unname

par = "ZS"
parlabel = "zwevend stof in mg/l"
xlabel = "jaar"

parData <- WQ %>% 
  filter(parameter.code == par, as.numeric(kwaliteitswaarde.code) < 50) %>%
  filter(locatie.naam %in% plotlocaties) %>%
  arrange(geometriepunt.x) %>%
  mutate(jaar = year(tijdstip), maand = month(tijdstip)) %>%
  mutate(locatie.naam = factor(locatie.naam, levels = plotlocaties))



  ggplot() +
    geom_point(data = parData, aes(as.Date(tijdstip), numeriekewaarde, color = "metingen"), alpha = 1, size = 0.65) +
    geom_point(data = parData %>%
                 group_by(locatie.naam, jaar, maand) %>% summarize(maandgemiddelde = mean(numeriekewaarde), n = n()),
               aes(as.Date(lubridate::ymd(paste(jaar, maand, "15"))), maandgemiddelde, color = "maandgemiddelde"), size = 1
    ) +
    geom_line(data = parData %>%
                group_by(locatie.naam, jaar, maand) %>% summarize(maandgemiddelde = mean(numeriekewaarde), n = n()) %>% ungroup() %>%
                group_by(locatie.naam, jaar) %>% summarize(jaargemiddelde = mean(maandgemiddelde), `n/jaar` = sum(n)) %>% ungroup() %>%
                filter(`n/jaar` > 10),
              aes(as.Date(lubridate::ymd(paste(jaar, "07", "01"))), jaargemiddelde, color = "jaargemiddelde"), size = 1.5, alpha = 0.8
    ) +
    coord_cartesian(ylim = c(0,250)) +
    ylab(parlabel) + xlab(xlabel) +
    facet_wrap(~ locatie.naam, ncol = 1) +  #scales = "free",
    theme_wq +
    theme(legend.position = "bottom") +
    scale_colour_manual(name = "",
                        values = c("maandgemiddelde" = "black", 
                                   "jaargemiddelde" = "red",
                                   "metingen" = "darkgrey")) +
    guides(colour = guide_legend(override.aes = list(shape = 1, size = 3)))
  
```
<!-- Volgende deel niet gebruiken voor slib. Eventueel kan de code voor andere parameters bruikbaar zijn, zoals temperatuur. 

<!-- ```{r jaargemiddeldeZS, fig.height=10, fig.width=10, fig.cap="Jaargemiddelde concentratie van zwevend stof in de Waddenzee"} -->

<!-- locaties = c("Vliestroom", "Marsdiep noord", "Doove Balg west", "Dantziggat", "Boomkensdiep", "Terschelling 10 km uit de kust","Rottumerplaat 3 km uit de kust", "Huibertgat oost", "Bocht van Watum", "Groote Gat noord") -->

<!-- plotlocaties = WQ %>% ungroup() %>%  -->
<!--   filter(parameter.code == "ZS") %>% -->
<!--   group_by(locatie.naam) %>% summarize(x = mean(geometriepunt.x)) %>%  -->
<!--   filter(locatie.naam %in% locaties) %>%   -->
<!--   arrange(x) %>% # tricky, want niet alle data heeft zelfde epsg -->
<!--   select(locatie.naam) %>% unlist %>% unname -->

<!-- par = "ZS" -->
<!-- parlabel = "jaargemiddeld zwevend stof in mg/l" -->

<!-- WQ %>% -->
<!--   filter(parameter.code == par, as.numeric(kwaliteitswaarde.code) < 50, year(tijdstip) >= 1989) %>% -->
<!--   filter(locatie.naam %in% plotlocaties) %>% -->
<!--   arrange(geometriepunt.x) %>% -->
<!--   mutate(jaar = year(tijdstip), maand = month(tijdstip)) %>% -->
<!--   group_by(locatie.naam, jaar, maand) %>% summarize(logmaandgemiddelde = mean(log(numeriekewaarde)), n = n()) %>% ungroup() %>% -->
<!--   group_by(locatie.naam, jaar) %>% summarize(logjaargemiddelde = mean(logmaandgemiddelde), `n/jaar` = sum(n)) %>% ungroup() %>% -->
<!--   mutate(locatie.naam = factor(locatie.naam, levels = plotlocaties)) %>% -->
<!--   filter(`n/jaar` > 10) %>%  -->
<!--   ggplot(aes(jaar, exp(logjaargemiddelde))) +  -->
<!--   geom_point(aes(size = `n/jaar`), shape = 21, fill = "white") + -->
<!--   geom_line(aes(alpha = `n/jaar`)) +  # -->
<!--   geom_smooth(method = "lm", formula = y ~ x, alpha = 0.3, aes(weight = `n/jaar`), size = 1, color = "darkgrey") + -->
<!--   geom_smooth(data = WQ %>% -->
<!--                 filter(parameter.code == par, kwaliteitswaarde.code < 50) %>% -->
<!--                 filter(year(tijdstip) > 2009) %>% -->
<!--                 filter(locatie.naam %in% plotlocaties) %>% -->
<!--                 arrange(geometriepunt.x) %>% -->
<!--                 mutate(jaar = year(tijdstip), maand = month(tijdstip)) %>% -->
<!--                 group_by(locatie.naam, jaar, maand) %>% summarize(logmaandgemiddelde = mean(log(numeriekewaarde)), n = n()) %>% ungroup() %>% -->
<!--                 group_by(locatie.naam, jaar) %>% summarize(logjaargemiddelde = mean(logmaandgemiddelde), `n/jaar` = sum(n)) %>% ungroup() %>% -->
<!--                 mutate(locatie.naam = factor(locatie.naam, levels = plotlocaties)) %>% -->
<!--                 filter(`n/jaar` > 10),  -->
<!--               method = "lm", alpha = 0.3, aes(), size = 2) + -->
<!--   scale_y_log10() + -->
<!--   # ylim(0,NA) + -->
<!--   ylab(parlabel) + -->
<!--   facet_wrap(~ locatie.naam, ncol = 3) +  #scales = "free", -->
<!--   theme(legend.position = "bottom") + -->
<!--   theme_wq -->

<!-- ggsave(file.path(datadir, "RWS", "producten", "ZStrends.pdf")) -->
<!-- ``` -->

Indien het zwevende stofgehalte wordt gelogtransformeerd en het maandgemiddelde wordt uitgedrukt als relatieve afwijking ten opzichte van het langjarig gemiddelde (figuur \@ref(fig:plotZSanomalie)), dan zijn de fluctuaties veel beter zichtbaar. De tijdseries vertonen gelijke patronen, met pieken rond 2008 en 2012, maar geen langjarige trends. Hoewel de absolute concentraties van zwevende stof sterk verschillend zijn (figuur \@ref(fig:ZSdataplot)), is de relatieve afwijking van het langjarig gemiddelde vergelijkbaar. In Herman et al. (2018) zijn de karakteristieken van zwevende stof tijdseries in meer detail beschreven.


```{r plotZSanomalie, fig.margin=TRUE, fig.height = 20, fig.width = 10, fig.cap="Anomalie van gesuspendeerd zwevend stof voor de gehele meetperiode"}

par = "ZS"
parlabel = "anomalie zwevend stof"
jet.colors <- colorRampPalette(c("#00007F", "blue", "#007FFF", "cyan", "#7FFF7F", "yellow", "#FF7F00", "red", "#7F0000"))
my_breaks = c(1, 2, 5, 10, 20, 50, 100, 250, 500)
k = 13

WQ %>%
  select(tijdstip, locatie.naam, grootheid.code, parameter.code, eenheid.code, geometriepunt.x, geometriepunt.y, coordinatenstelsel, bemonsteringshoogte, referentievlak, kwaliteitswaarde.code, numeriekewaarde) %>%
  filter(parameter.code == par, as.numeric(kwaliteitswaarde.code) < 50, year(tijdstip) >= 1989) %>%
  filter(locatie.naam %in% plotlocaties) %>%
  mutate(jaar = year(tijdstip), maand = month(tijdstip)) %>%
  mutate(logwaarde = log(numeriekewaarde)+0.001) %>%
  group_by(locatie.naam, jaar, maand) %>% summarize(logmaandgemiddelde = mean(logwaarde)) %>% ungroup() %>%
  group_by(locatie.naam) %>% mutate(anomalie = logmaandgemiddelde - mean(logmaandgemiddelde)) %>% ungroup() %>%
  complete(locatie.naam, jaar, maand, fill = list(logmaandgemiddelde = NA, anomalie = NA)) %>% 
  mutate(datum = as.Date(lubridate::ymd(paste(jaar, maand, "15")))) %>%
  arrange(locatie.naam, datum) %>%
  # mutate(anomalie = oce::fillGap(anomalie)) %>%
  group_by(locatie.naam) %>% mutate(rM=rollmean(anomalie,k, na.pad=TRUE, align="center", na.rm = T)) %>%
  mutate(locatie.naam = factor(locatie.naam, levels = plotlocaties)) %>%
  ggplot(aes(datum, exp(anomalie))) + 
  geom_point(aes(color = exp(logmaandgemiddelde)), alpha = 0.4) +   #size = `n/jaar`
  geom_line(aes(y=exp(rM)), size = 1, color = "blue")  +
  coord_cartesian(ylim = c(0,3)) +
  ylab(parlabel) +
  facet_wrap(~ locatie.naam, ncol = 1) +  #scales = "free",
  scale_color_gradientn(colours = jet.colors(7), name = "maandgemiddelde ZS in mg/l",
                        trans = "log", breaks = my_breaks, labels = my_breaks) +
  # scale_color_viridis_c(values = rescale(0:300)) +
  # guides(colour = guide_legend("maandgemiddeld ZS")) +
  theme_wq +
  theme(legend.position = "bottom", legend.key.width = unit(2.5, "cm"))

# ggsave(file.path(datadir, "RWS", "producten", "ZSanomalie.pdf"))
  
```

Het seizoensverloop van zwevend stof (figuur \@ref(fig:plotZSseason)) laat zien dat concentraties hoger zijn in de winter, vergeleken met zomerwaarden. Dit wordt onder andere veroorzaakt door meer opwerveling in de winter door hogere golven. Vastlegging van slib door algenmatten in de zomer en toegenomen flocculatie door algen in de zomer en daarmee bezinking van slib dragen ook bij aan de seizoensdynamiek.


```{r plotZSseason, fig.margin=TRUE, fig.height = 20, fig.width = 10, fig.cap="Seizoensvariatie van opgelost zwevend stof voor de periode 1989 - 2018"}


par = "ZS"
parlabel = "maandgemiddeld zwevend stof in mg/l"

WQ %>%
  filter(parameter.code == par, as.numeric(kwaliteitswaarde.code) < 50, year(tijdstip) >= 1989) %>%
  filter(locatie.naam %in% plotlocaties) %>%
  arrange(geometriepunt.x) %>%
  mutate(jaar = year(tijdstip), maand = month(tijdstip)) %>%
  # filter(jaar >= 2000) %>%
  group_by(locatie.naam, jaar, maand) %>% summarize(maandgemiddelde = mean(log(numeriekewaarde)), n = n()) %>% ungroup() %>%
  group_by(locatie.naam, jaar) %>% mutate(jaargemiddelde = mean(maandgemiddelde), `n/jaar` = sum(n), ) %>% ungroup() %>%
  mutate(locatie.naam = factor(locatie.naam, levels = plotlocaties)) %>%
  filter(`n/jaar` > 10) %>%
  ggplot(aes(maand, maandgemiddelde)) +
  geom_jitter(aes(color = jaar), size = 2) +
  scale_color_gradient2(low = "blue", high = "red", mid = "blue",  midpoint = 2000) +
  scale_x_continuous(breaks = pretty_breaks()) +
  ylab(parlabel) +  facet_wrap( ~ locatie.naam, ncol = 2, scales = "free") +
  theme_wq +
  theme(legend.position = "bottom")
```







