# Waterkwaliteit

```{r setupWaterkwaliteit, include = FALSE}
knitr::opts_chunk$set(
	message = FALSE,
	warning = FALSE,
	echo = FALSE
)
require(sf)
require(leaflet)
require(lubridate)
require(tidyverse)
source("r/runThisFirst.R")
```


```{r readWQData}
# ddl\standard\WQ_TS_trendstations_allyears.csv
WQ <- read_delim(file.path( datadir, "ddl/standard/", "WQ_TS_trendstations_allyears.csv"), delim = ";", guess_max = 1000000, na = c("999999999999", "999999e32"))
ZS <- read_delim(file.path(datadir, "RWS", "standard", "ZS_all.csv"), delim = ";") %>%
  mutate(kwaliteitswaarde.code = as.character(kwaliteitswaarde.code))

WQ <- WQ %>% bind_rows(ZS)

```



## Data bron voor waterkwaliteit

MWTL metingen van Rijkswaterstaat worden beschikbaar gemaakt via Waterinfo ([link](https://waterinfo.rws.nl/)) en zijn ook direct via een webservice te downloaden uit de Datadistributielaag (DDL) ([documentatie webservice](https://www.rijkswaterstaat.nl/rws/opendata/DistributielaagWebservices-SUM-2v7.pdf)). 

De DDL bevat metingen voor locaties in de Waddenzee zoals aangegeven in figuur \@ref(fig:kaartDDLlocaties). Het soort metingen per locatie verschilt. Ook zijn er nog metingen beschikbaar in het Eems-Dollard gebied, die hier nog niet bij getoond worden. 




```{r kaartDDLlocaties, cache=T, fig.cap = "Alle locaties met RWS metingen in oppervlaktewater. "}

WQlocations <- WQ %>%
  distinct(locatie.code, locatie.naam, geometriepunt.x, geometriepunt.y, grootheid.code, parameter.code) %>% st_as_sf(coords = c("geometriepunt.x", "geometriepunt.y"), crs = 25831) %>% 
  st_transform(4326)

leaflet::leaflet(WQlocations) %>%
  leaflet::addTiles(group = "OSM") %>%
  addProviderTiles(providers$Esri.WorldTopoMap, group = "Esri.WorldTopoMap") %>%
  addProviderTiles(providers$Esri.WorldImagery, group = "Esri.WorldImagery") %>%
  leaflet::addProviderTiles("OpenSeaMap", group = "OpenSeaMap") %>%
  leaflet::addCircleMarkers(label = ~htmltools::htmlEscape(paste0(locatie.naam)), group = "all_locations", radius = 4) %>%
  leaflet::addLayersControl(
    baseGroups = c("OSM",  "Esri.WorldTopoMap", "Esri.WorldImagery"),
    overlayGroups = c("all_locations", "watersysteem", "OpenSeaMap")) %>%    #, "KRW waterlichamen 2006"
  hideGroup("KRW waterlichamen 2006")

```



## Watertemperatuur

De watertemperatuur wordt opgenomen als indicator omdat deze direct van invloed is op veel ecologische processen.

Analyse(s)/figuren:

1.	Jaargemiddelde watertemperatuur (doorgetrokken lijn), incl. losse metingen (punten)
Eerst bepalen maandgemiddelden (vanwege verschillende meetfrequentie winter/zomer) en maanden middelen naar jaar. Alle metingen toevoegen aan figuur als losse punten. 
2.	Zomer- en wintergemiddelde. Middelen metingen 1 apr-30 sep (zomer) en 1 okt-31 maart

Brondata: 
•	MWTL data. Orde 20 meetmomenten per jaar (zomer 2x p.m. bemeten worden en winter 1x p.m.) op ~1m onder wateroppervlak op ~10 locaties 
•	Continue metingen bij NIOZ steiger Texel (niet vrij verkrijgbaar?) en meetpaal Eemshaven worden in eerste instantie buiten beschouwing gelaten.

```{r jaargemiddeldeTemp, fig.height=8, fig.width=10, fig.cap="Jaargemiddelde concentratie van zwevend stof in de Waddenzee"}

locaties = c("Vliestroom", "Marsdiep noord", "Doove Balg west", "Dantziggat", "Boomkensdiep", "Terschelling 10 km uit de kust","Rottumerplaat 3 km uit de kust", "Huibertgat oost", "Bocht van Watum", "Groote Gat noord")

par = "NVT"
gro = "T"
parlabel = "jaargemiddeld temperatuur in oC"

plotlocaties = WQ %>% ungroup() %>% 
  filter(parameter.code == par, grootheid.code == gro) %>%
  group_by(locatie.naam) %>% summarize(x = mean(geometriepunt.x)) %>% 
  filter(locatie.naam %in% locaties) %>%  
  arrange(x) %>% # tricky, want niet alle data heeft zelfde epsg
  select(locatie.naam) %>% unlist %>% unname



WQ %>%
  filter(parameter.code == par, grootheid.code == gro, as.numeric(kwaliteitswaarde.code) < 50) %>%
  filter(locatie.naam %in% plotlocaties) %>%
  arrange(geometriepunt.x) %>%
  mutate(jaar = year(tijdstip), maand = month(tijdstip)) %>%
  group_by(locatie.naam, jaar, maand) %>% summarize(maandgemiddelde = mean(numeriekewaarde), n = n()) %>% ungroup() %>%
  group_by(locatie.naam, jaar) %>% summarize(jaargemiddelde = mean(maandgemiddelde), `n/jaar` = sum(n)) %>% ungroup() %>%
  mutate(locatie.naam = factor(locatie.naam, levels = plotlocaties)) %>%
  filter(`n/jaar` > 10) %>% 
  ggplot(aes(jaar, jaargemiddelde)) + 
  geom_point(aes(size = `n/jaar`), shape = 21, fill = "white") +
  geom_line(aes(alpha = `n/jaar`)) +  #
  geom_smooth(method = "lm", alpha = 0.3, aes(weight = `n/jaar`), size = 1, color = "darkgrey") +
  geom_smooth(data = WQ %>%
                filter(parameter.code == par, grootheid.code == gro, kwaliteitswaarde.code < 50) %>%
                filter(year(tijdstip) > 2009) %>%
                filter(locatie.naam %in% plotlocaties) %>%
                arrange(geometriepunt.x) %>%
                mutate(jaar = year(tijdstip), maand = month(tijdstip)) %>%
                group_by(locatie.naam, jaar, maand) %>% summarize(maandgemiddelde = mean(numeriekewaarde), n = n()) %>% ungroup() %>%
                group_by(locatie.naam, jaar) %>% summarize(jaargemiddelde = mean(maandgemiddelde), `n/jaar` = sum(n)) %>% ungroup() %>%
                mutate(locatie.naam = factor(locatie.naam, levels = plotlocaties)) %>%
                filter(`n/jaar` > 10), 
              method = "lm", alpha = 0.3, aes(), size = 2) +
  ylim(0,NA) +
  ylab(parlabel) +
  facet_wrap(~ locatie.naam, ncol = 3) +  #scales = "free",
  theme_minimal() +
  theme(legend.position = "bottom")

```
 

## Saliniteit

De saliniteit wordt opgenomen als indicator omdat deze van invloed is op de ecologie en de slibdynamiek. Veranderingen in saliniteit duiden op veranderingen in zoetwaterafvoer en/of getijvoortplanting.

Analyse(s)/figuren:
1.	Jaargemiddelde saliniteit (doorgetrokken lijn), incl. losse metingen (punten)
Eerst bepalen maandgemiddelden (vanwege verschillende meetfrequentie winter/zomer) en maanden middelen naar jaar. Alle metingen toevoegen aan figuur als losse punten. 

Brondata: 
•	MWTL data. Orde 20 meetmomenten per jaar (zomer 2x p.m. bemeten worden en winter 1x p.m.) op ~1m onder wateroppervlak op ~10 locaties 
•	Continue metingen bij NIOZ steiger Texel (niet vrij verkrijgbaar?) en meetpaal Eemshaven worden in eerste instantie buiten beschouwing gelaten.

```{r plotSalLocaties, fig.cap="Kaart met locaties waar saliniteit is gemeten. De grootte van de cirkel is indicatief voor het aantal metingen."}

WQ %>% 
  filter(grepl("SAL", grootheid.code)) %>%
  group_by(locatie.naam, geometriepunt.x, geometriepunt.y, ) %>%
  summarize(n = n()) %>% 
  st_as_sf(coords = c('geometriepunt.x', 'geometriepunt.y'), crs = 25831) %>%
  st_transform(4326) %>%
  leaflet() %>%
  addTiles() %>%
  addCircleMarkers(radius = ~n/40, label = ~paste(locatie.naam, " n = ", n))
```



```{r jaargemiddeldeSal, fig.height=6, fig.width=10, fig.cap="Jaargemiddelde concentratie van zwevend stof in de Waddenzee"}


locaties = c("Vliestroom", "Marsdiep noord", "Doove Balg west", "Dantziggat", "Boomkensdiep", "Terschelling 10 km uit de kust","Rottumerplaat 3 km uit de kust", "Huibertgat oost", "Bocht van Watum", "Groote Gat noord")

par = "NVT"
gro = "SALNTT"
parlabel = "jaargemiddeld saliniteit in PSU"

plotlocaties = WQ %>% ungroup() %>% 
  filter(parameter.code == par, grootheid.code == gro) %>%
  group_by(locatie.naam) %>% summarize(x = mean(geometriepunt.x)) %>% 
  filter(locatie.naam %in% locaties) %>%  
  arrange(x) %>% # tricky, want niet alle data heeft zelfde epsg
  select(locatie.naam) %>% unlist %>% unname



WQ %>%
  filter(parameter.code == par, grootheid.code == gro, as.numeric(kwaliteitswaarde.code) < 50) %>%
  filter(locatie.naam %in% plotlocaties) %>%
  arrange(geometriepunt.x) %>%
  mutate(jaar = year(tijdstip), maand = month(tijdstip)) %>%
  group_by(locatie.naam, jaar, maand) %>% summarize(maandgemiddelde = mean(numeriekewaarde), n = n()) %>% ungroup() %>%
  group_by(locatie.naam, jaar) %>% summarize(jaargemiddelde = mean(maandgemiddelde), `n/jaar` = sum(n)) %>% ungroup() %>%
  mutate(locatie.naam = factor(locatie.naam, levels = plotlocaties)) %>%
  filter(`n/jaar` > 10) %>% 
  ggplot(aes(jaar, jaargemiddelde)) + 
  geom_point(aes(size = `n/jaar`), shape = 21, fill = "white") +
  geom_line(aes(alpha = `n/jaar`)) +  #
  geom_smooth(method = "lm", alpha = 0.3, aes(weight = `n/jaar`), size = 1, color = "darkgrey") +
  geom_smooth(data = WQ %>%
                filter(parameter.code == par, grootheid.code == gro, kwaliteitswaarde.code < 50) %>%
                filter(year(tijdstip) > 2009) %>%
                filter(locatie.naam %in% plotlocaties) %>%
                arrange(geometriepunt.x) %>%
                mutate(jaar = year(tijdstip), maand = month(tijdstip)) %>%
                group_by(locatie.naam, jaar, maand) %>% summarize(maandgemiddelde = mean(numeriekewaarde), n = n()) %>% ungroup() %>%
                group_by(locatie.naam, jaar) %>% summarize(jaargemiddelde = mean(maandgemiddelde), `n/jaar` = sum(n)) %>% ungroup() %>%
                mutate(locatie.naam = factor(locatie.naam, levels = plotlocaties)) %>%
                filter(`n/jaar` > 10), 
              method = "lm", alpha = 0.3, aes(), size = 2) +
  ylim(15,NA) +
  ylab(parlabel) +
  facet_wrap(~ locatie.naam, ncol = 3) +  #scales = "free",
  theme(legend.position = "bottom") +
  theme_minimal()



```




## Zwevend stof

Zwevende stof wordt opgenomen als indicator omdat deze de lichtdoordringing in de waterkolom bepaald (van belang voor ecologische processen) en het de resultante is van de slibdynamiek. Trends in zwevende stof dienen tijdig te worden gesignaleerd, om de hieraan ten grondslag liggende processen te kunnen begrijpen en eventueel maatregelen te nemen.

Brondata: 
•	MWTL data. Orde 20 meetmomenten per jaar (zomer 2x p.m. bemeten worden en winter 1x p.m.) op ~1m onder wateroppervlak op ~10 locaties 

```{r plotZSLocaties, fig.cap="Kaart met locaties waar zwevend stof is gemeten. De grootte van de cirkel is indicatief voor het aantal metingen."}



WQ %>% 
  filter(grepl("ZS", parameter.code)) %>%
  group_by(locatie.code, coordinatenstelsel, geometriepunt.x, geometriepunt.y) %>%
  summarize(n = n()) %>% 
  st_as_sf(coords = c('geometriepunt.x', 'geometriepunt.y'), crs = 28992) %>%
           # crs = WQ %>% filter(parameter.code == "ZS") %>% distinct(coordinatenstelsel) %>% unlist() %>% unname()) %>%
  st_transform(4326) %>% View()
  leaflet() %>%
  addTiles() %>%
  addCircleMarkers(radius = ~n/40, label = ~paste(locatie.code, " n = ", n))
```

Analyse(s)/figuren:
1.	Jaargemiddelde zwevend stof (doorgetrokken lijn), incl. losse metingen (punten)
Eerst bepalen maandgemiddelden (vanwege verschillende meetfrequentie winter/zomer) en maanden middelen naar jaar. Alle metingen toevoegen aan figuur als losse punten. 

```{r ZSdataplot, fig.height=12, fig.width=10, fig.cap="Concentratie van zwevend stof in de Waddenzee en Eems estuarium. Jaargemiddeld (lijn), maandgemiddeld (zwarte punten), en individuele metingen (grijze punten). "}
locaties = c("Vliestroom", "Marsdiep noord", "Doove Balg west", "Dantziggat", "Boomkensdiep", "Terschelling 10 km uit de kust","Rottumerplaat 3 km uit de kust", "Huibertgat oost", "Bocht van Watum", "Groote Gat noord")

plotlocaties = WQ %>% ungroup() %>% 
  filter(parameter.code == "ZS") %>%
  group_by(locatie.naam) %>% summarize(x = mean(geometriepunt.x)) %>% 
  filter(locatie.naam %in% locaties) %>%  
  arrange(x) %>% # tricky, want niet alle data heeft zelfde epsg
  select(locatie.naam) %>% unlist %>% unname

par = "ZS"
parlabel = "zwevend stof in mg/l"
xlabel = "jaar"

parData <- WQ %>% 
  filter(parameter.code == par, as.numeric(kwaliteitswaarde.code) < 50) %>%
  filter(locatie.naam %in% plotlocaties) %>%
  arrange(geometriepunt.x) %>%
  mutate(jaar = year(tijdstip), maand = month(tijdstip)) %>%
  mutate(locatie.naam = factor(locatie.naam, levels = plotlocaties))



  ggplot() +
    geom_point(data = parData, aes(as.Date(tijdstip), numeriekewaarde, color = "metingen"), alpha = 1, size = 0.65) +
    geom_point(data = parData %>%
                 group_by(locatie.naam, jaar, maand) %>% summarize(maandgemiddelde = mean(numeriekewaarde), n = n()),
               aes(as.Date(lubridate::ymd(paste(jaar, maand, "15"))), maandgemiddelde, color = "maandgemiddelde"), size = 1
    ) +
    geom_line(data = parData %>%
                group_by(locatie.naam, jaar, maand) %>% summarize(maandgemiddelde = mean(numeriekewaarde), n = n()) %>% ungroup() %>%
                group_by(locatie.naam, jaar) %>% summarize(jaargemiddelde = mean(maandgemiddelde), `n/jaar` = sum(n)) %>% ungroup() %>%
                filter(`n/jaar` > 10),
              aes(as.Date(lubridate::ymd(paste(jaar, "07", "01"))), jaargemiddelde, color = "jaargemiddelde"), size = 1.5, alpha = 0.8
    ) +
    coord_cartesian(ylim = c(0,250)) +
    ylab(parlabel) + xlab(xlabel) +
    facet_wrap(~ locatie.naam, ncol = 1) +  #scales = "free",
    theme(legend.position = "bottom") +
    theme_minimal() +
    scale_colour_manual(name = "",
                        values = c("maandgemiddelde" = "black", 
                                   "jaargemiddelde" = "red",
                                   "metingen" = "darkgrey")) +
    guides(colour = guide_legend(override.aes = list(shape = 1, size = 3)))
  
```






 


```{r jaargemiddeldeZS, fig.height=10, fig.width=10, fig.cap="Jaargemiddelde concentratie van zwevend stof in de Waddenzee"}

locaties = c("Vliestroom", "Marsdiep noord", "Doove Balg west", "Dantziggat", "Boomkensdiep", "Terschelling 10 km uit de kust","Rottumerplaat 3 km uit de kust", "Huibertgat oost", "Bocht van Watum", "Groote Gat noord")

plotlocaties = WQ %>% ungroup() %>% 
  filter(parameter.code == "ZS") %>%
  group_by(locatie.naam) %>% summarize(x = mean(geometriepunt.x)) %>% 
  filter(locatie.naam %in% locaties) %>%  
  arrange(x) %>% # tricky, want niet alle data heeft zelfde epsg
  select(locatie.naam) %>% unlist %>% unname

par = "ZS"
parlabel = "jaargemiddeld zwevend stof in mg/l"

WQ %>%
  filter(parameter.code == par, as.numeric(kwaliteitswaarde.code) < 50, year(tijdstip) >= 1989) %>%
  filter(locatie.naam %in% plotlocaties) %>%
  arrange(geometriepunt.x) %>%
  mutate(jaar = year(tijdstip), maand = month(tijdstip)) %>%
  group_by(locatie.naam, jaar, maand) %>% summarize(logmaandgemiddelde = mean(log(numeriekewaarde)), n = n()) %>% ungroup() %>%
  group_by(locatie.naam, jaar) %>% summarize(logjaargemiddelde = mean(logmaandgemiddelde), `n/jaar` = sum(n)) %>% ungroup() %>%
  mutate(locatie.naam = factor(locatie.naam, levels = plotlocaties)) %>%
  filter(`n/jaar` > 10) %>% 
  ggplot(aes(jaar, exp(logjaargemiddelde))) + 
  geom_point(aes(size = `n/jaar`), shape = 21, fill = "white") +
  geom_line(aes(alpha = `n/jaar`)) +  #
  geom_smooth(method = "lm", formula = y ~ x, alpha = 0.3, aes(weight = `n/jaar`), size = 1, color = "darkgrey") +
  geom_smooth(data = WQ %>%
                filter(parameter.code == par, kwaliteitswaarde.code < 50) %>%
                filter(year(tijdstip) > 2009) %>%
                filter(locatie.naam %in% plotlocaties) %>%
                arrange(geometriepunt.x) %>%
                mutate(jaar = year(tijdstip), maand = month(tijdstip)) %>%
                group_by(locatie.naam, jaar, maand) %>% summarize(logmaandgemiddelde = mean(log(numeriekewaarde)), n = n()) %>% ungroup() %>%
                group_by(locatie.naam, jaar) %>% summarize(logjaargemiddelde = mean(logmaandgemiddelde), `n/jaar` = sum(n)) %>% ungroup() %>%
                mutate(locatie.naam = factor(locatie.naam, levels = plotlocaties)) %>%
                filter(`n/jaar` > 10), 
              method = "lm", alpha = 0.3, aes(), size = 2) +
  scale_y_log10() +
  # ylim(0,NA) +
  ylab(parlabel) +
  facet_wrap(~ locatie.naam, ncol = 3) +  #scales = "free",
  theme(legend.position = "bottom") +
  theme_minimal()

ggsave(file.path(datadir, "RWS", "producten", "ZStrends.pdf"))
```


Het seizoensverloop van zwevend stof laat zien dat concentraties hoger zijn in de winter, vergeleken met zomerwaarden. Dit wordt veroorzaakt door meer opwerveling in de winter door hogere windsterktes, en mogelijk andere factoren. 


```{r plotZSseason, fig.margin=TRUE, fig.height = 8, fig.width = 12, fig.cap="Seizoensvariatie van opgelost zwevend stof voor de periode 2000 - 2018"}


par = "ZS"
parlabel = "maandgemiddeld zwevend stof in mg/l"

WQ %>%
  filter(parameter.code == par, as.numeric(kwaliteitswaarde.code) < 50, year(tijdstip) >= 1989) %>%
  filter(locatie.naam %in% plotlocaties) %>%
  arrange(geometriepunt.x) %>%
  mutate(jaar = year(tijdstip), maand = month(tijdstip)) %>%
  filter(jaar >= 2000) %>%
  group_by(locatie.naam, jaar, maand) %>% summarize(maandgemiddelde = mean(log(numeriekewaarde)), n = n()) %>% ungroup() %>%
  group_by(locatie.naam, jaar) %>% mutate(jaargemiddelde = mean(maandgemiddelde), `n/jaar` = sum(n), ) %>% ungroup() %>%
  mutate(locatie.naam = factor(locatie.naam, levels = plotlocaties)) %>%
  filter(`n/jaar` > 10) %>%
  ggplot(aes(maand, exp(maandgemiddelde))) + 
  # geom_smooth(aes(color = jaar, group = jaar), alpha = 0, method = "loess", size = 0.5) +
  geom_path(aes(color = jaar, group = jaar), size = 2, alpha = 0.5) +
  geom_violin(aes(group = maand), fill = "white", alpha = 0.5) +
  coord_cartesian(ylim = c(0,300))  +
  ylab(parlabel) +
  facet_wrap(~ locatie.naam, ncol = 3) +  #scales = "free",
  scale_x_continuous(breaks = pretty_breaks()) +
  theme(legend.position = "bottom") +
  theme_minimal()

```

`


2.	Jaargemiddelde anomalie van SPM -> zie analyse Peter Herman voor KRW slib

```{r plotZSanomalie, fig.margin=TRUE, fig.height = 8, fig.width = 10, fig.cap="Anomalie van gesuspendeerd zwevend stof voor de gehele meetperiode"}

par = "ZS"
parlabel = "anomalie zwevend stof"
jet.colors <- colorRampPalette(c("#00007F", "blue", "#007FFF", "cyan", "#7FFF7F", "yellow", "#FF7F00", "red", "#7F0000"))
my_breaks = c(1, 2, 5, 10, 20, 50, 100, 250, 500)
k = 13

WQ %>%
  select(tijdstip, locatie.naam, grootheid.code, parameter.code, eenheid.code, geometriepunt.x, geometriepunt.y, coordinatenstelsel, bemonsteringshoogte, referentievlak, kwaliteitswaarde.code, numeriekewaarde) %>%
  filter(parameter.code == par, as.numeric(kwaliteitswaarde.code) < 50, year(tijdstip) >= 1989) %>%
  filter(locatie.naam %in% plotlocaties) %>%
  mutate(jaar = year(tijdstip), maand = month(tijdstip)) %>%
  mutate(logwaarde = log(numeriekewaarde)+0.001) %>%
  group_by(locatie.naam, jaar, maand) %>% summarize(logmaandgemiddelde = mean(logwaarde)) %>% ungroup() %>%
  group_by(locatie.naam) %>% mutate(anomalie = logmaandgemiddelde - mean(logmaandgemiddelde)) %>% 
  complete(locatie.naam, jaar, maand, fill = list(logmaandgemiddelde = NA, anomalie = NA)) %>% 
  mutate(datum = as.Date(lubridate::ymd(paste(jaar, maand, "15")))) %>%
  arrange(locatie.naam, datum) %>%
  # mutate(anomalie = oce::fillGap(anomalie)) %>%
  group_by(locatie.naam) %>% mutate(rM=rollmean(anomalie,k, na.pad=TRUE, align="center", na.rm = T)) %>%
  mutate(locatie.naam = factor(locatie.naam, levels = plotlocaties)) %>%
  ggplot(aes(datum, exp(anomalie))) + 
  geom_point(aes(color = exp(logmaandgemiddelde)), alpha = 0.4) +   #size = `n/jaar`
  geom_line(aes(y=exp(rM)), size = 1, color = "blue")  +
  coord_cartesian(ylim = c(0,3)) +
  ylab(parlabel) +
  facet_wrap(~ locatie.naam, ncol = 3) +  #scales = "free",
  scale_color_gradientn(colours = jet.colors(7), name = "maandgemiddelde ZS in mg/l",
                        trans = "log", breaks = my_breaks, labels = my_breaks) +
  # scale_color_viridis_c(values = rescale(0:300)) +
  # guides(colour = guide_legend("maandgemiddeld ZS")) +
  theme_minimal() +
  theme(legend.position = "bottom", legend.key.width = unit(2.5, "cm"))

ggsave(file.path(datadir, "RWS", "producten", "ZSanomalie.pdf"))
  
```





