
# Waterkwantiteit

```{r setupWaterkwantiteit, include = FALSE}
knitr::opts_chunk$set(
	message = FALSE,
	warning = FALSE,
	echo = FALSE
)
require(sf)
require(leaflet)
require(tidyverse)
require(data.table)
require(oce)
source("r/runThisFirst.R")
```

##	Afvoeren

De zoetwaterafvoer wordt opgenomen als indicator omdat het de saliniteit en de waterbeweging beïnvloedt. De data van de grootste afvoeren (Den Oever, Kornwerderzand, Lauwersoog) zijn goed ontsloten en worden als indicator opgenomen. Andere/kleinere afvoeren zijn zeer nuttig om te ontsluiten, maar deze gegevens zijn via de waterschappen zeer moeilijk te verkrijgen. Bovendien is de verwachting dat de kleinere afvoeren de eventuele trends in de grotere afvoeren (als gevolg van toegenomen regenval) zullen volgen. De afvoeren bij Den Oever en Kornwerderzand worden beïnvloed door het peilbeheer in het IJsselmeer. Daarom worden ook zomer- en wintergemiddelde afvoeren gevizualiseerd.

Analyse(s)/figuren:   (gepland)
1.	Jaargemiddelde afvoer
2.	Zomer- en wintergemiddelde

Brondata: afvoergegevens (LMW?) in het Waddengebied

Data zijn aangevraagd bij RWS servicedesk data
 



##	Golfhoogte

De golfhoogtes geven inzicht in de dynamiek van de verschillende jaren. 

```{r leesGolfData}
golf.df <- "golven2021-07-08.csv"
golf.pad <- file.path(datadir, "ddl", "standard")
gdf <- read_delim(file.path(golf.pad, golf.df), delim = ";")
```


Het 95-percentiel van de significante golfhoogte per jaar geeft de variatie van hoge golven tussen de jaren weer (figuur \@ref(fig:golfhoogte95perc)). Alleen voor Schiermonnikoog noord en Eijerlandse gat zijn langere complete tijdseries beschikbaar. De patronen van deze twee locaties zijn gelijkvormig. In 2007 en 2011 lag het 95-percentiel hoger dan gemiddeld. 






```{r golfhoogte95perc, fig.cap="Tijdserie van jaarlijks 95-percentiel van de significante golfhoogte in het spectrale domein Oppervlaktewater golffrequentie tussen 30 en 500 mHz in cm. Alleen jaren met metingen in alle maanden zijn meegenomen in de het berekenen van het percentiel. ", fig.height=4, fig.width=10}

param = "Significante golfhoogte in het spectrale domein Oppervlaktewater golffrequentie tussen 30 en 500 mHz in cm"


plotlocaties <- gdf %>% 
  filter(parameter.wat.omschrijving == param) %>%
  group_by(locatie.naam, jaar) %>% mutate(n_maanden = n()) %>% 
  filter(n_maanden == 12) %>%
  group_by(locatie.naam) %>% summarize(mean = mean(yearly_perc95)) %>%
  arrange(-mean) %>% unlist %>% unname
  
  
gdf %>% 
  filter(parameter.wat.omschrijving == param) %>%
  group_by(locatie.naam, jaar) %>% mutate(n_maanden = n()) %>% 
  filter(n_maanden == 12) %>%
  group_by(locatie.naam, jaar, parameter.wat.omschrijving) %>%
  summarize(`95-percentiel per jaar in cm` = mean(yearly_perc95)) %>%
  group_by(locatie.naam) %>% mutate(`aantal jaren` = n()) %>% 
  mutate(locatie.naam = factor(locatie.naam, levels = plotlocaties)) %>%
  mutate(locatie.naam = fct_reorder(locatie.naam, `95-percentiel per jaar in cm`)) %>%
  ggplot(aes(jaar, `95-percentiel per jaar in cm`)) +
  geom_line(aes(color = locatie.naam), size = 1) +
  scale_x_continuous(breaks = pretty_breaks()) +
  theme_light()
```




De afwijking van maandgemiddelde golfhoogte ten opzichte van het langjarig gemiddelde is een maat voor de seizoensdynamiek. In figuur ]@ref(fig:golfanomalie) is dit uitgezet voor alle locaties. Te zien is dat er in de winter over het algemeen hogere golven zijn dan in de zomer. In Uithuizerwad en Wieringerwad is dit niet zichtbaar. Dit zijn zeer beschutte locaties zonder hoge golven. Uit de langjarige series bij Schiermonnikoog noord en Eijerlandse gat is ook de variatie van de seizoensdynamiek in de tijd te zien, maar er lijkt geen duidelijke trend te zijn. 



```{r golfanomalie, fig.height=20, fig.width = 8, fig.cap="Afwijking maandgemiddeld t.o.v. langjarig gemiddelde, als maat voor seizoensdynamiek. Verschillende jaren weergeven als lijnen met kleurverloop (oude jaren blauw en naar heden toe verkleurend naar rood). Aan de positie van de punten is ruis toegevoegd, om overlappende punten te voorkomen. "}

gdf %>% 
  filter(parameter.wat.omschrijving == "Significante golfhoogte in het spectrale domein Oppervlaktewater golffrequentie tussen 30 en 500 mHz in cm") %>%
  group_by(locatie.naam, jaar) %>% mutate(n_maanden = n()) %>% 
  filter(n_maanden == 12) %>%
  mutate(locatie.naam = factor(locatie.naam)) %>%
  mutate(locatie.naam = fct_reorder(locatie.naam, yearly_perc95)) %>%
  group_by(locatie.naam) %>% mutate(`langjarig gemiddelde` = mean(maandgemiddelde)) %>% ungroup() %>%
  group_by(locatie.naam, jaar, maand, parameter.wat.omschrijving) %>% 
  summarize(anomalie = maandgemiddelde - `langjarig gemiddelde`) %>% ungroup() %>%
  # mutate(datum = ymd(paste(as.character(jaar), as.character(maand), "15"))) %>%
  ggplot(aes(maand, anomalie)) +
  geom_jitter(aes(color = jaar), size = 2) +
  # geom_smooth(aes(color = jaar, group = jaar), alpha = 0.5, method = "loess", se = F) +
  scale_color_gradient2(low = "blue", high = "red", mid = "blue",  midpoint = 1995) +
  facet_wrap( ~ locatie.naam, ncol = 2) +
  theme_light() +
  theme(legend.position = "bottom")
```

 
 

##	Golfperiode (extra toegevoegd)

De golfperiodes geven ook inzicht in de dynamiek van de verschillende jaren. (nog niet gedaan, data wel gedownloadt)

```{r}

```


Analyse(s)/figuren:
1.	95-percentiel van de golfperiode Tm02 per jaar, incl metingen als losse puntjes



Brondata: Golfboeien in de Noordzee en Waddenzee. Of de boeien in de Waddenzee ook echt operationeel zijn is twijfelachtig…

 

##	Waterhoogte bij storm

Waterstanden tijdens events geven inzicht hoeveel en hoe krachtige stormen er zijn opgetreden per jaar. Er worden 2 parameters opgenomen als indicator: de stormopzet (excl. getij) en de stormvloedhoogte (incl. getij). De laatste geeft ook de afhankelijkheid weer van het moment in de getijfase dat een storm optreedt.

De opzet/afzet, berekend als $gemeten waterstand - astronomische waterstand$ hier uitgedrukt als het 95 percentiel per maand en het gemiddelde daarvan per jaar, laat de variatie van stormhoogte in de tijd zien. De jaren 1990 en in iets mindere mate 2020 springen eruit met relatief hoge waarden \@ref(fig:wateropzet)). 

```{r wateropzet, fig.cap= "Maandelijks 95-percentiel voor opzet/afzet = gemeten waterstand - astronomische waterstand (rode punten) en het jaarlijks gemiddelde van dit maandelijks 95 percentiel.", fig.height=30, fig.width=10}

monthlyStat  <- read_delim(file.path(datadir, "ddl", "standard", paste0("monthlyStatWaterhoogte", "2021-07-12", ".csv")), delim = ";")

# plot per year based on monthly statistics
monthlyStat %>% 
  mutate(jaar = year(datum)) %>%
  drop_na() %>% 
  ggplot(aes(datum, p95)) +
  geom_line(aes(color = "p95 per maand"), size = 0.5) +
  geom_smooth(method = "lm", formula = y ~ 1, aes(group = jaar, color = "jaargemiddelde p95 per maand")) +
  # coord_cartesian(ylim = c(0, 450)) +
  scale_x_date(breaks = seq(as.Date("1970-01-01"), as.Date("2021-12-31"), by = "5 year"), 
               minor_breaks = "1 year",
               date_labels = "%Y") +
  facet_wrap(~ station, ncol =1) +
  theme_light() +
  theme(legend.position = "bottom",
        strip.text.y = element_text(angle = 0)) +
  coord_cartesian(ylim = c(-20, 200)) +
      scale_colour_manual(name = "",
                        values = c("p95 per maand" = "red", 
                                   "jaargemiddelde p95 per maand" = "blue"))

```

De stormhoogte uitgedrukt als het 95 percentiel van de gemeten waterstand per jaar 



```{r stormhoogte, fig.cap="Tijdserie van stormhoogte, berekend als 95-percentiel van de gemeten waterhoogte per jaar. ", fig.width=10, fig.height=5}

yearlyStat <-  read_delim(file.path(datadir, "ddl", "standard", paste0("yearlyStatWaterhoogte", "2021-07-12", ".csv")), delim = ";")

labelpositions <-
  yearlyStat %>% group_by(station) %>% 
  summarize(y = mean(p95)) %>% 
  mutate(x = 3*row_number()) 

# hist(yearlyStat$p95, breaks = 100)

# plot per year based on monthly statistics
yearlyStat %>%
  drop_na() %>%
  filter(station != "Eemshaven" | year != 1978) %>%
  complete(station, year, fill = list(p95 = NA, max = NA)) %>%
  mutate(station = factor(station)) %>%
  mutate(station = fct_reorder(station, p95)) %>%
ggplot(aes(year, p95)) +
  geom_line(aes(color = station), size = 0.8) +
  geom_label(data = labelpositions, aes(x = 1970 + x, y = y, label = station), size = 3) +
  theme_light() +
  theme(
    strip.text.y = element_text(angle = 0)) +
  xlab("jaar") + ylab("95-percentiel van gemeten waterhoogte (cm) per jaar.")


```


Brondata: ~23 waterstandstations in het Waddengebied en de Noordzeekustzone van LMW. 

##	Zeespiegelstijging

Hier wordt de jaargemiddelde waterstand weergegeven en verwezen naar de zeespiegelstijgingsmonitor voor de uitgebreidere analyses en benodigde correcties. 

Analyse(s)/figuren:
1.	Jaargemiddelde waterstand en 19-jarig lopend gemiddelde om te verdisconteren voor de 18,6 jarige cyclus.

[Link naar zeespiegelmonitorberekening](https://nbviewer.jupyter.org/github/openearth/sealevel/blob/master/notebooks/dutch-sea-level-monitor.ipynb)

Brondata: ~23 waterstandstations in het Waddengebied en de Noordzeekustzone van LMW. 

 
 

##	GLW, GHW en getijslag

De Gemiddelde Hoog Water en Gemiddelde Laag Water niveaus zijn relevant voor de ecologie en samen met de getijslag ook voor de morfologische ontwikkeling. Voor deze analyse moeten eerst alle hoog- en laagwaters per station worden bepaald op basis van de gemeten waterstand. Let op, voor oudere jaren werd in het verleden maar eens per uur gemeten en HW en LW separaat geregistreerd. Uiteraard moet er dan gemiddeld worden over deze HW en LW standen.

Analyse(s)/figuren:
1.	Jaargemiddelde GLW en 19-jarig lopend gemiddelde om te verdisconteren voor de 18,6 jarige cyclus.
2.	Jaargemiddelde GHW en 19-jarig lopend gemiddelde om te verdisconteren voor de 18,6 jarige cyclus.

Brondata: ~23 waterstandstations in het Waddengebied en de Noordzeekustzone van LMW. 


```{r loadWaterhoogteData}

load(file.path(datadir, "ddl", "standard", paste0("waterhoogte", "2021-07-12", ".Rdata")))
df_all_WATHTE2 <- df_all_WATHTE %>%
# filter(year(tijdstip) >=2000) %>% # voor testen
arrange(tijdstip) %>%
  group_split(locatie.naam)

names(df_all_WATHTE2) <- map_chr(df_all_WATHTE2, function(x) unique(x$locatie.naam))

```


```{r berekeningGaps, include = F, eval=F}

gaps <- lapply(df_all_WATHTE2,
       function(x) Tides::gapsts(x$tijdstip, dtMax = 11, unit = "mins")
)
# gaps <- Tides::gapsts(df_all_WATHTE2[[3]]$tijdstip, dtMax = 61, unit = "mins")

rbindlist(gaps, idcol = "locatie.naam") %>%
  ggplot() +
  geom_point(aes(x = t1, y = dt/(60*60)), color = "red", size = 1) +
  facet_wrap(~locatie.naam) +
  # coord_cartesian(ylim = c(0,10)) +
  theme_light()
```



```{r berekeningGetij}

h <- lapply(df_all_WATHTE2, function(x) 
  x %>% select(time = tijdstip, h = numeriekewaarde) %>% filter(year(time) > 1984))

extrema = lapply(h, function(x) Tides::extrema(x, h0 = -900, hoffset = 0, T2 = 4*60*60, filtconst = 3))

# h <- df_all_WATHTE2[[3]] %>%
#   select(time = tijdstip, h = numeriekewaarde)
# 
# extrema <- Tides::extrema(h, h0 = -900, hoffset = 0, T2 = 4*60*60, filtconst = 3)

```

De berekening van hoogwater en laagwatertijden en -hoogten is gedaan door in de dataset met gemeten waterhoogten te zoeken naar lokale maxima en minima. In figuur \@ref(fig:hooglaagvoorbeeld) is daarvan een voorbeeld te zien. Voor de periode van na 1984 is deze methode gebruikt, Voor 1984 is met een lagere frequentie gemeten (1 uur) en is deze methode te onnauwkeurig. Voor die periode is de RWS dataset hoog- en laagwaterstanden gebruikt (??aangevraagd??). 

```{r hooglaagvoorbeeld, fig.width=8, fig.height=4, fig.cap= "Hoog- en laagwater voor eind maart 2018 (inclusief overgang naar zomertijd van 24 op 25 maart), zoals berekend voor de hele tijdserie." }
minplottime = ymd("2018-03-23")
maxplottime = ymd("2018-03-27")
df_all_WATHTE2[["Eemshaven"]] %>%
  filter(tijdstip > minplottime, tijdstip < maxplottime) %>%
  ggplot() +
  geom_point(aes(tijdstip, numeriekewaarde)) +
  geom_point(data = extrema[["Eemshaven"]]$HL %>% filter(time > minplottime, time < maxplottime), aes(time, h, fill = HL), size = 5, shape = 21, color = "white") +
  theme_light() +
  theme(legend.position = "bottom")
```



```{r Hoogwaters, fig.height=20, fig.width=10, fig.cap="Jaargemiddeld hoogwater voor stations. De lijn is een linaire regressie door de alle data rekening houdend met een cyclus van 18.6 jaar."}

rbindlist(map(extrema, function(x) x$HL), idcol = "locatie.naam") %>%
  filter(HL == "H") %>%
    mutate(
      jaar = year(time)
    ) %>% 
    filter(jaar != 2021 & jaar > 1970) %>%
    ggplot() +
    # geom_point(aes(time, h, color = HL), alpha = 0.3) +
    geom_smooth(aes(time, h, group = jaar), method = "lm", formula = y ~ 1) +
    geom_smooth(aes(time, h), method = "lm", 
                formula = y ~ x + I(cos(2 * pi * as.numeric(x) / (18.6*31556995))) + I(sin(2 * pi * as.numeric(x) / (18.6*31556995)))) +
    # coord_cartesian(ylim = c(-160, -100)) +
    facet_wrap(~locatie.naam, scales = "free_y", ncol = 2) +
  theme_light()

```


```{r Laagwaters, fig.height=20, fig.width=10, fig.cap="Jaargemiddeld laagwater voor stations. De lijn is een linaire regressie door de alle data rekening houdend met een cyclus van 18.6 jaar."}

rbindlist(map(extrema, function(x) x$HL), idcol = "locatie.naam") %>%
  filter(HL == "L") %>%
    mutate(
      jaar = year(time)
    ) %>% 
    filter(jaar != 2021 & jaar > 1970) %>%
    ggplot() +
    # geom_point(aes(time, h, color = HL), alpha = 0.3) +
    geom_smooth(aes(time, h, group = jaar), method = "lm", formula = y ~ 1) +
    geom_smooth(aes(time, h), method = "lm", 
                formula = y ~ x + I(cos(2 * pi * as.numeric(x) / (18.6*31556995))) + I(sin(2 * pi * as.numeric(x) / (18.6*31556995)))) +
    # coord_cartesian(ylim = c(-160, -100)) +
    facet_wrap(~locatie.naam, scales = "free_y", ncol = 2) + 
  theme_light()

```
 
3.	Jaargemiddelde getijslag (GHW-GLW) en 19-jarig lopend gemiddelde om te verdisconteren voor de 18,6 jarige cyclus.





```{r getijslag, fig.height=16, fig.width=10, fig.cap="Jaargemiddeld getijslag voor stations. De lijn is een linaire regressie door de alle data rekening houdend met een cyclus van 18.6 jaar."}

rbindlist(map(extrema, function(x) x$HL), idcol = "locatie.naam") %>%
    # filter(HL == "L") %>%
    mutate(jaar = year(time)) %>% 
    filter(jaar != 2021 & jaar > 1970) %>%
  group_by(locatie.naam, jaar, HL) %>% summarise(mean = mean(h)) %>%
  pivot_wider(id_cols = c(locatie.naam, jaar), names_from = HL, values_from = mean) %>%
  mutate(getijslag_cm = H-L) %>%
  ggplot() +
  geom_line(aes(jaar, getijslag_cm)) +
  geom_smooth(aes(jaar, getijslag_cm), method = "lm", 
                formula = y ~ x + I(cos(2 * pi * x / (18.6))) + I(sin(2 * pi * (x) / (18.6)))) +
  # geom_line(aes(x = jaar, y=zoo::rollmean(getijslag_cm, 19, na.pad=TRUE))) + # poging om rolling average toe te voegen. Ziet er lelijk uit
  facet_wrap(~locatie.naam, scales = "free_y", ncol = 2) +
  theme_light()

```


4.	Kaart met getijslag van het meest actuele jaar om verloop in de Waddenzee te laten zien.

```{r}

```




 
1.10	GLLWS & GHHWS
Gemiddeld Laag Laagwater Spring en Gemiddeld Hoog Hoogwater Spring zijn van belang voor de ecologie? En worden daarom hierbij opgenomen. Veranderingen hierin kunnen gekoppeld worden aan veranderingen in de getijcomponenten. De springtij-doodtij cyclus ontstaat door interactie van de M2 en S2 getijcomponent, die opgenomen zijn in de volgende paragraaf.

Analyse(s)/figuren:
1.	GLLWS: gemiddelde van de laagste waterstand per maand over een periode van 5 jaar. Op basis van astronomische waterstand
2.	GHHWS: gemiddelde van de hoogste waterstand per maand over een periode van 5 jaar. Op basis van astronomische waterstand

Brondata: ~23 waterstandstations in het Waddengebied en de Noordzeekustzone van LMW. 

1.11	Getijcomponenten en -asymmetrie (extra toegevoegd)
De M2 component van het getij heeft de grootste amplitude en ontstaat door aantrekkingskracht van de maan. De S2 component wordt veroorzaakt door de aantrekkingskracht van de zon en vormt met de M2 component de springtij-doodtij cyclus. De M4 component is een hogere harmonische component en een ondiepwatereffect van M2 (i.e. harmonische boventoon / veelvoud van M2). Ondiepwatereffecten ontstaat doordat de getijgolf sneller voorplant in hoogwater dan in laagwater

De M4/M2 amplitudeverhouding en het relatief faseverschil 2M2-M4 kunnen worden gebruikt voor de kwantificatie van de getijasymmetrie die belangrijk is voor het netto sedimenttransport (Friedrichs en Aubrery, 1988). Het relatief faseverschil bepaalt de aard van de asymmetrie: de pieksnelheid is vloeddominant als het tussen 0 en 180 graden is en ebdominant als het tussen 180 en 360 graden is. De grootte van de amplitudeverhouding is een indicator voor de sterkte van de asymmetrie.

Analyse(s)/figuren:
1.	Tijdreeks van de amplitude M2 per jaar voor de verschillende stations en 19-jarig gemiddelde
2.	Tijdreeks van de amplitude S2 per jaar voor de verschillende stations en 19-jarig gemiddelde
3.	Tijdreeks van de amplitude M4 per jaar voor de verschillende stations en 19-jarig gemiddelde
4.	Tijdreeks van de amplitudeverhouding M4/M2 per jaar voor de verschillende stations en 19-jarig gemiddelde
5.	Tijdreeks van het relatieve faseverschil 2phiM2-phiM4 per jaar voor de verschillende stations en 19-jarig gemiddelde

Brondata: ~23 waterstandstations in het Waddengebied en de Noordzeekustzone van LMW. 

 
```{r cleanupWaterkwantiteit}
rm(df_all_WATHTE, df_all_WATHTE2)

```

